ACORDAO-COMPLETO-2442168

ACÓRDÃO 800/2021 ATA 11/2021 - PLENÁRIO

VISTOS, relatados e discutidos estes autos de Relatório de Acompanhamento que teve por escopo avaliar 25 editais de licitação de obras de conservação em rodovias federais, publicados pelo Departamento Nacional de Infraestrutura de Transportes, com auxílio do Sistema de Análise de Orçamentos (SAO) e Alice (Análise de Licitações e Editais) do TCU.  
ACORDAM os Ministros do Tribunal de Contas da União, reunidos em Sessão Plenária, ante as razões expostas pelo Relator, em:
9.1. com fulcro no art. 250, inciso III, do Regimento Interno/TCU, recomendar ao Dnit que, em atenção ao art. 12, inciso III da Lei 8.666/1993:
9.1.1. em orçamentos que prevejam a utilização preponderante do equipamento Caminhão Basculante 6 m3 para transporte de materiais a longa distância de forma ininterrupta, apresente as justificativas no memorial descritivo do empreendimento para a escolha desse equipamento, em detrimento da previsão de outros de maior porte;
9.1.2. para os casos em que a boa técnica de engenharia prescrever a implantação de usina de asfalto no local da obra de conservação rodoviária, explicite essa informação nos documentos da licitação e elabore o orçamento considerando essa premissa;
9.1.3. estude formas de aplicação do Fator de Interferência de Tráfego (FIT) para o caso de rodovias com mais de uma faixa de rodagem e também em situações em que apenas parte da intervenção se localiza próxima a centros urbanos;
9.2. com fundamento no art. 9º da Resolução/TCU 315/2020, dar ciência ao Dnit sobre as seguintes impropriedades, para que sejam adotadas medidas internas com vistas à prevenção da ocorrência de outras falhas semelhantes, em atenção ao art. 12, inciso III da Lei 8.666/1993:
9.2.1. superestimativa do consumo do material "M2147 - Bits para recicladora" na CPU do serviço "4011482 - Reciclagem com adição de 4% de cimento e 15% de areia e incorporação de revestimento asfáltico" (Edital 13/20-01 - BR-317/AM) ;
9.2.2. superestimativa do consumo do equipamento "E9027- Caminhão distribuidor de cimento" na CPU do serviço de "Recomposição do revestimento primário com adição de 3,5% de cimento" (Editais 15/20-01 e 14/20-01 - BR-230/AM) ;
9.2.3. adoção de valor superior ao disposto na tabela do Sicro na CPU no serviço "Transporte com caminhão basculante de 10 m³ - rod pavimentada" (Edital 368/19-04 - BR 232 e 316/PE) ;
9.2.4. subestimativa no coeficiente de produtividade da CPU do serviço de "Recomposição do revestimento primário com adição de 25% de areia" (Edital 158/20-01 - BR230/AM) ;
9.2.5. impropriedade no cálculo do FIT, consubstanciada na consideração indevida da parcela E (Tempo fixo) das CPUs no cálculo do referido fator (Edital 319/19-10) ; e
9.3. orientar à SeinfraRodoviaAviação que monitore as medidas acima no presente processo de Relatório de Acompanhamento.

Auditoria realizada com o objetivo de analisar, via recursos informatizados do Tribunal, vinte e cinco orçamentos referenciais de editais relativos a obras de conservação rodoviária publicados pela autarquia entre outubro de 2019 e junho de 2020.

Departamento Nacional de Infraestrutura de Transportes.

3. Interessados/Responsáveis:
3.1. Interessado: Congresso Nacional (vinculador).

13.1. Ministros presentes: Ana Arraes (Presidente), Walton Alencar Rodrigues, Benjamin Zymler, Augusto Nardes, Aroldo Cedraz, Raimundo Carreiro (Relator), Bruno Dantas, Vital do Rêgo e Jorge Oliveira.
13.2. Ministros-Substitutos presentes: Marcos Bemquerer Costa, André Luís de Carvalho e Weder de Oliveira.

RAIMUNDO CARREIRO

Transcrevo a seguir, com ajustes de forma, nos termos do art. 1º, § 3º, inciso I, da Lei 8.443/92, a instrução elaborada no âmbito da Secretaria de Fiscalização de Infraestrutura Rodoviária e de Aviação Civil (peça 11) , cujas conclusões contaram com a anuência do corpo diretivo daquela unidade técnica (peças 12 e 13) . 
Apresentação
     Cuidam os autos de auditoria realizada no Departamento Nacional de Infraestrutura de Transportes - DNIT, realizada entre os dias 6/5/2020 e 11/9/2020, com o objetivo de analisar, via recursos informatizados do Tribunal, vinte e cinco orçamentos referenciais de editais relativos a obras de conservação rodoviária publicados pela autarquia entre outubro de 2019 e junho de 2020.
Os serviços de conservação rodoviária são de natureza continuada, nos quais as atividades de manutenção são periodicamente planejadas, a partir da elaboração de um Plano Anual de Trabalho e Orçamento (PATO) .
O PATO é o documento que consolida as quantidades de serviços rotineiros e periódicos necessários para a execução da manutenção (conservação) da rodovia durante o período contratual (Instrução de Serviço - DNIT 8/2019, art. 2º, inc. XI) . 
Para selecionar os vinte e cinco orçamentos referenciais analisados neste trabalho, utilizou-se como principal critério de escolha aqueles que apresentaram maior materialidade entre os publicados pelo DNIT entre outubro de 2019 e junho de 2020. Na seleção, também se buscou contemplar orçamentos referentes ao maior número possível de estados da Federação. No fim, foram selecionados os seguintes orçamentos relativos aos editais constantes da Tabela 1 e da Figura 1, a seguir:
Tabela 1- Orçamentos de obras de conservação selecionados
	Obra
	Descrição
	UF
	Valor Global (R$) 
	Data-base
	Extensão
	Und

	1
	BR 364/AC - Edital 348_19 - A - km 274,2 ao 370,7 - 102,90km
	AC
	41.295.135,93
	01/01/2019
	102,90
	km

	2
	BR 364/AC - Edital 348_19 - B - km 370,7 ao 490,6 - 119,9km
	AC
	56.368.904,24
	01/01/2019
	119,90
	km

	3
	BR-364/AC - Edital 348_19 - C - km 490,60 - km 620,90 - 130,3km
	AC
	51.928.385,59
	01/01/2019
	130,30
	km

	4
	BR 364/AC - D - Edital 348_19 - km 620,90 ao km 682,90 - 62,0km
	AC
	30.515.361,34
	01/01/2019
	62,00
	km

	5
	BR 135/PI - Edital 0351_19 - km 350,92 ao 515,50 - 164,58km
	PI
	108.637.338,87
	01/10/2018
	164,58
	km

	6
	BR 317/AM - Edital 013_20 - km 415,30 ao 526,00 - 110,70km
	AM
	62.362.658,03
	01/07/2019
	110,70
	km

	7
	BR 230/AM - Edital 015_20 - km 642,6 ao 733,20 - 90,6km
	AM
	54.746.458,06
	01/07/2019
	90,60
	km

	8
	BR 230/AM - Edital 014_20 - km 733,20 ao 832,20 - 99,10km
	AM
	53.601.428,19
	01/07/2019
	99,10
	km

	9
	BR 290/RS - Edital 319_19 - km 112,3 ao 317,3 - 205,00 km
	RS
	66.792.013,83
	01/01/2019
	205,00
	km

	10
	BR 232 e 316/PE - Edital 368_19 - 195,40km
	PE
	49.307.078,09
	01/01/2019
	195,40
	km

	11
	BR 030/BA - Edital 384_19 - km 0,00 ao km 90,20 - 90,20km
	BA
	43.069.283,75
	01/01/2019
	90,20
	km

	12
	BR 135/MA - Edital 003_20 - km 125,72 ao 199,50 - 73,78km
	MA
	35.829.700,06
	01/04/2019
	73,78
	km

	13
	BR 364/GO - Edital 012_20 - km 192,7 a 296,20 - 103,5km
	GO
	35.360.524,77
	01/04/2019
	103,50
	km

	14
	BR 364/GO - Edital 016_20 - km 296,20 ao 387,50 - 91,3km
	GO
	29.804.391,53
	01/04/2019
	91,30
	km

	15
	BR 155/PA - Edital 071_20 - KM 110,3 ao 250,70 - 140,40km
	PA
	51.920.704,47
	01/04/2019
	140,40
	km

	16
	BR 101/BA - Edital 174_20 - km 443,80 ao 665,10 - 221,30km
	BA
	51.307.512,78
	01/10/2019
	313,00
	km

	17
	BR 364/MT - Edital 114_20 - 597,70 ao 811,30 - 213,60 km
	MT
	36.482.994,93
	01/01/2019
	213,60
	km

	18
	BR 104/PE - Edital 101_20 - km 0,00 ao 146,9 - 146,9 km
	PE
	35.653.502,63
	01/07/2019
	146,90
	km

	19
	BR-116/CE - Edital 031_20 - km 1,00 ao 54,30 - 53,3km
	CE
	34.289.900,41
	01/04/2019
	53,30
	km

	20
	BR 472/RS - Edital 058_20 - km 114,60 ao 189,40 - 140,70km
	RS
	30.275.834,19
	01/01/2019
	140,70
	km

	21
	BR-158/MS - Edital 072_20 - km 1,10 ao 141,90 - 140,80km
	MS
	29.577.535,51
	01/04/2019
	140,80
	km

	22
	BR 116/RS - Edital 142_20 - km 74,90 ao 183,30 - 109,90km
	RS
	58.093.850,50
	01/10/2019
	108,90
	km

	23
	BR 174 km 13,2 ao 78,9 e 435/RO km 14,4 ao 137,1 e 174,2 ao 175,3 - 189,50km - Edital 159_20
	RO
	57.707.031,00
	01/10/2019
	189,50
	km

	24
	BR 230/AM - Edital 158_20 - km 400,60 ao 516,30 - 115,7km
	AM
	52.952.636,91
	01/10/2019
	115,70
	km

	25
	BR 116/CE - Edital 199_20 - km 54,3 ao 161,90 - 107,6km
	CE
	29.562.067,54
	01/07/2019
	107,60
	km

Somatório do valor dos orçamentos de referência (data-base - entre outubro/2018 e outubro/2019) R$ 1.187.442.233,15
Figura: Localização dos vinte e cinco orçamentos fiscalizados
Os vinte e cinco orçamentos referenciais para as respectivas licitações foram analisados por meio de instrumentos de tecnologia da informação - TI desenvolvidos neste Tribunal, o SAO - Sistema de Análise de Orçamentos - e o Alice - Analisador de Licitações, Contratos e Editais. Também foram aplicados procedimentos analíticos para avaliar a conformidade de determinadas composições de preço unitário - CPU relativas a serviços que não constam das tabelas do Sicro e com materialidade relevante, situados na faixa A da curva ABC dos respectivos orçamentos. Ademais, foram avaliadas as consequências de algumas das alterações promovidas pelo novo Sicro nos orçamentos de obras rodoviárias, especificamente aquelas que impactaram nos orçamentos referenciais analisados neste trabalho.
Destaca-se que não foram objeto de análise as soluções de engenharia constantes dos projetos, os levantamentos de quantitativos e os estudos de fontes de materiais relacionados aos orçamentos examinados.
Também não fez parte do escopo deste trabalho análise pormenorizada dos demais documentos constantes dos editais de licitação, bem como dos resultados dos respectivos certames licitatórios, e, por conseguinte, das propostas vencedoras apresentadas pelos licitantes e dos correspondentes contratos de execução das obras.
A análise via instrumentos de TI - SAO/Alice - está alinhada ao PET - Plano Estratégico do TCU - 2015-2021, aprovado por este Tribunal, estando vinculada ao objetivo estratégico "aprimorar o uso da TI como instrumento de inovação para o controle", à diretriz "apoio ao controle externo" e à linha de ação "conceber e aperfeiçoar soluções de tecnologia da informação para suporte ao controle externo e ao funcionamento institucional". 
Ademais, insere-se como uma das ações relacionadas ao tema Infraestrutura, um dos quatro escolhidos inicialmente como prioritários para implantação da Estratégia Digital do TCU, que pretende transformar digitalmente os processos de trabalho e serviços ofertados pelo Tribunal, com o propósito de aplicar o potencial transformador das tecnologias digitais emergentes, agregar novas capacidades e conceber novos modelos de atuação mais ágeis e efetivos.
Nesse sentido, o aprimoramento dessas ferramentas de TI, aumentando a capacidade de detecção de possíveis irregularidades e automatizando a elaboração de relatórios nos trabalhos de fiscalização, com redução de tempo e de mão de obra, tende a diminuir o custo das auditorias realizadas pelo TCU. Por outro lado, a melhoria dos futuros orçamentos do DNIT, com a correção de eventuais erros semelhantes aos ora apontados, gerará benefícios financeiros significativos, haja vista o inegável potencial de escala face à difundida utilização dos contratos do tipo PATO.
Introdução 
I.1. Deliberação que originou o trabalho 
Em cumprimento ao Acórdão 1010/2020-TCU-Plenário (de relatoria do Ministro José Mucio, realizou-se a auditoria no Departamento Nacional de Infraestrutura de Transportes, no período compreendido entre 6/5/2020 e 11/9/2020.
As razões que motivaram esta auditoria foram a materialidade e a relevância dos serviços de manutenção rodoviária no âmbito do DNIT, que afetam diretamente a segurança e o conforto dos usuários das rodovias federais por ele administradas.
I.2. Visão geral do objeto 
O Departamento Nacional de Infraestrutura de Transportes (DNIT) é uma autarquia federal vinculada ao Ministério dos Transportes, criada pela Lei 10.233, de 5 de junho de 2001. A legislação reestruturou o sistema de transportes rodoviário, aquaviário e ferroviário do Brasil, extinguindo o antigo Departamento Nacional de Estradas de Rodagem (DNER) . 
A autarquia tem por objetivo implementar a política de infraestrutura do Sistema Nacional de Viação, compreendendo sua operação, manutenção, restauração ou reposição, adequação de capacidade e ampliação mediante construção de novas vias e terminais. Os recursos para a execução das obras são da União. 
Neste trabalho foram selecionados vinte e cinco orçamentos de obras de conservação rodoviária, referentes a editais publicados pelo DNIT em treze unidades da Federação, cada um deles com valores superiores a R$ 29 milhões (data-base: entre outubro/2018 e outubro/2019) , conforme listados na Tabela 1, totalizando R$ 1.187.442.233,15 (data-base: entre outubro/2018 e outubro/2019) . 
Nos trabalhos de conservação, planejados conforme os respectivos PATO, estão inclusos diversos serviços, como por exemplo: tapa-buracos, remendos, roçadas, limpeza e pintura de meio-fio, execução de micro revestimento a frio, sinalização etc.
I.3. Objetivo e questões de auditoria 
A presente auditoria teve por objetivo fiscalizar de forma automatizada e analítica, com a utilização do SAO e do Alice, orçamentos referentes a vinte e cinco editais de obras de conservação rodoviária, publicados pelo DNIT entre outubro de 2019 e junho de 2020.
A partir do objetivo do trabalho e a fim de avaliar em que medida os recursos estão sendo aplicados de acordo com a legislação pertinente, formularam-se as questões adiante indicadas:
Questão 1: Os preços dos serviços definidos nos orçamentos das obras são condizentes com os preços de mercado, com os projetos e com as boas práticas de engenharia?
Questão 2: As metodologias de orçamentação definidas no novo Sicro impactam os preços dos serviços definidos nos orçamentos das obras?
Questão 3: Os editais atenderam aos normativos vigentes e à jurisprudência do TCU?
I.4. Metodologia utilizada 
I.4.1. Desenvolvimento dos trabalhos
Os trabalhos foram realizados em conformidade com as Normas de Auditoria do Tribunal de Contas da União (Portaria-TCU n. 280, de 8 de dezembro de 2010, alterada pela Portaria-TCU n. 168 de 30 de junho de 2011) e com observância aos Padrões de Auditoria de Conformidade estabelecidos pelo TCU (Portaria-Segecex n. 26 de19 de outubro de 2009) .
I.4.2. Técnicas e ferramentas utilizadas nas análises realizadas
I.4.2.1. SAO: Sistema de Análise de Orçamentos 
O Sistema de Análise de Orçamentos (SAO) foi desenvolvido, em âmbito do TCU, pelas secretarias de fiscalização de obras, antigas Secobs e atuais Seinfras, em parceria com a Secretaria de Soluções de TI (STI) . O sistema auxilia os auditores nos trabalhos de análise de orçamentos de obras, reduzindo o tempo empregado na preparação e no processamento de dados da planilha orçamentária, aumentando a produtividade dessa tarefa em comparação às análises não automatizadas. 
Em operação desde setembro de 2014, o SAO disponibiliza infraestrutura tecnológica que auxilia na análise de possíveis inconsistências em planilhas orçamentárias de obras públicas e compara preços orçados com preços referenciais do Sicro e do Sinapi. 
Quanto a análise de possíveis inconsistência em planilhas orçamentárias de obras públicas, o SAO fornece informações (bases de dados de sistemas referenciais de preços - Sicro e Sinapi)  e ferramentas computacionais de análise, tais como: (i)  os módulos de criação de curvas ABC de serviços e insumos; (ii)  ajustes e comparação de orçamentos; e (iii)  cálculo de sobrepreço.
Neste trabalho, carregou-se no SAO as planilhas orçamentárias referentes aos editais dos vinte e cinco empreendimentos selecionados, gerando-se curvas ABC e comparações dos valores orçados com os presentes na tabela do Sicro do local e do mês de referência de cada uma das obras.
I.4.2.2. Alice - ferramenta de Análise de Licitações e Editais
O Alice é um sistema que foi inicialmente desenvolvida pela Controladoria Geral da União e encontra-se em período de adaptações e melhorias pelo Tribunal de Contas da União, que realiza buscas e análise textual em documentos que compõem um edital de licitação, buscando palavras chave para identificar inconsistências. Esse conjunto de palavras chave a serem filtradas são denominadas de tipologias de busca.
Com o acrônimo de "Análise de Licitações e Editais", o Alice analisa diariamente os editais e atas inseridos no Comprasnet - sistema informatizado de apoio às atividades operacionais do Sistema de Serviços Gerais (SISG) , que integra os órgãos da Administração Pública Federal direta, autárquica e fundacional.
Essa análise é fundamentada em tipologias desenvolvidas por usuários das diversas áreas de negócios do Tribunal. Cada tipologia está associada a um conjunto de palavras que são utilizadas para identificação de inconsistências que podem trazer riscos à competitividade e à boa aplicação dos recursos públicos.
Neste trabalho, carregou-se no Alice todos os orçamentos de editais de obra objeto do trabalho. Eventuais alertas emitidos pelo sistema foram considerados para efeito de análise, verificando se as inconsistências detectadas infringiam a legislação sobre licitações e contratos, em especial, a parte relacionada a competitividade dos certames. 
I.4.2.3. Exame Analítico
Além das análises realizadas pelos sistemas SAO e Alice, verificou-se, por meio analítico, a fiel observância das novas metodologias de orçamentação trazidas pelo Novo Sicro, à luz da jurisprudência do TCU, como por exemplo, as relacionadas à adoção de cotações de insumos nos locais das obras, à aplicação da taxa de Bonificação e Despesas Indiretas - BDI, à materialidade do valor orçado a título de Administração Local e a aplicação do FIT - Fator de interferência de tráfego nas composições de preços dos serviços - CPU.
Ademais, avaliou-se, também por meio analítico, a conformidade das alíquotas de tributos adicionadas aos preços dos materiais betuminosos.
I.5. Limitações inerentes à auditoria 
Os trabalhos efetivados tiveram como foco a análise exclusiva dos orçamentos relativos a vinte e cinco editais de contratação de obra selecionados, tarefa que consumiu todo o tempo disponibilizado para realizar esta auditoria.
Dessa forma, cita-se como limitação deste trabalho a inviabilidade de realizar estudo aprofundado das soluções de engenharia constantes dos projetos e dos quantitativos orçados, bem como proceder análise dos demais documentos constantes dos vinte e cinco editais de licitação selecionados, por exemplo os termos de referência, os resultados dos respectivos certames licitatórios, e por conseguinte as propostas vencedoras apresentadas pelos licitantes e os correspondentes contratos de execução das obras.
Ademais, durante a auditoria não foram direcionados ao DNIT questionamentos quanto a maioria dos indícios de irregularidade apontados neste relatório. Assim, não se descarta a possibilidade de alguns dos apontamentos, obtidos de forma automatizada, serem esclarecidos em razão das especificidades das obras ou das localidades em que estas serão implantadas.
Não obstante, a autarquia, ao tomar ciência deste relatório, poderá avaliar a conveniência e a oportunidade de adotar as medidas propostas neste trabalho visando inibir a recorrência das irregularidades apontadas nesta oportunidade. 
I.6. Volume de recursos fiscalizados 
O volume de recursos fiscalizados alcançou o montante de R$ 1.187.442.233,15, que corresponde ao somatório dos valores globais dos vinte e cinco orçamentos analisados, com datas-bases entre outubro/2018 e outubro/2019.
I.7. Benefícios estimados da fiscalização 
Entre os benefícios estimados desta fiscalização, pode-se mencionar a prevenção de recorrência das irregularidades verificadas neste trabalho em futuros orçamentos relativos a editais de obras a serem licitadas pelo DNIT.
               Vale frisar que como consequência de tais irregularidades foi apontado sobrepreço total de R$ 26.416.975,17 (conforme Tabela 14) . No entanto, tal valor não foi quantificado como benefício desta ação de controle uma vez que os descontos ofertados nos certames individuais foram superiores aos sobrepreços identificados em cada orçamento estimado. Apesar disso, se fossem detectados na fase de licitação, teria havido a correção tempestiva, com possíveis reduções ainda mais vantajosas para a administração decorrentes da competição verificada nos pregões. 
Além disso, os apontamentos aqui relatados podem servir de base para futuras atuações do Tribunal em obras que utilizam o Novo Sicro como referência.
I.8. Outros processos de fiscalizações que adotaram metodologia automatizada
I.8.1. TC Processo 000.763/2016-0 -Acórdão 2697/2016-TCU-Plenário
Trata-se de levantamento de auditoria relacionado à análise automatizada de obras geridas pela Caixa Econômica Federal - CEF.
O objetivo desse levantamento foi conhecer os aspectos operacionais do funcionamento de órgãos e entidades da administração, em especial da CEF, e avaliar a viabilidade de realização de fiscalizações automatizadas pela SeinfraUrbana.
Naquele levantamento, foram avaliados orçamentos de obras de 280 operações geridas pela CEF, com a utilizando de algoritmos de mineração de dados do SAO. Com base nos orçamentos disponibilizados, foram emitidos 260 questionários de auditoria, os quais avaliaram recursos investidos da ordem de R$ 18,96 bilhões. 
Como resultado foram, dentre outros: (i)  identificados automaticamente 1.470 possíveis achados de auditoria, obtidos de forma automatizada ou semi-automatizada; (ii)  apontadas possibilidades de correção da ordem de R$ 720 milhões, ajustes em 484 irregularidades e ainda outros R$ 2,3 bilhões relativos a itens possivelmente inconsistentes.
Por fim, destaca-se que foi prolatado o Acórdão 2697/2016-TCU-Plenário - Relator: Raimundo Carreiro, em 20/10/2016, que decidiu dar ciência à CEF sobre impropriedades e falhas apontadas, para que fossem adotadas medidas internas com vistas à prevenção das ocorrências detectadas, bem como proferiu diversas recomendações à Caixa acerca da matéria.
Por meio desse trabalho, o SAO consolidou-se como ferramenta tecnológica apta a identificar problemas sistêmicos em orçamentos de obras públicas.
I.8.2. TC Processo 030.126/2018-5 - Acórdão 3069/2018-TCU-Plenário
Esse processo de fiscalização do tipo levantamento teve como objetivo identificar problemas sistêmicos presentes em editais e/ou planilhas orçamentárias de obras, publicados pelo DNIT. Com o mesmo objetivo, também foi objeto de avaliação determinados editais e/ou planilhas orçamentárias de obras analisadas/aprovadas pela CEF, na qualidade de mandatária da União. 
Nesse contexto, foi avaliada a viabilidade da realização de fiscalizações automatizadas, por meio dos sistemas de Análise de Licitações e Editais (Alice)  e de Análise de Orçamento (SAO) .
Foram testadas novas tipologias passíveis de serem incorporadas em análises automatizadas de editais de obras. Nesse levantamento, identificaram-se oportunidades de melhoria nos sistemas, como por exemplo: (i) a possibilidade da realização de filtragens e seleções eficazes na busca do Alice, além da sua efetiva integração com o SAO, desde que feitas as evoluções no Alice para o necessário aperfeiçoamento por meio da criação de rotinas classificadoras dos objetos licitados, já que o potencial de uso do SAO em orçamentos de obras públicas de infraestrutura urbana já teria sido verificado no levantamento conduzido no bojo do TC Processo 000.763/2016-0; e (ii) a oportunidade de melhoria do SAO em face, por exemplo, da deficiência no cadastro de usuários externos. 
Por meio do Acórdão 3069/2018-TCU-Plenário - Relator: Ministro-substituto André de Carvalho - foram proferidas determinações à CEF e ao DNIT para a correção das falhas apontadas no relatório e a recomendação ao CGTI/TCU para a implementação das medidas cabíveis para a transferência de informações e tecnologias entre o TCU e o Comando do Exército, a partir da celebração de instrumento de cooperação entre os órgãos.
I.8.3. TC Processo 006.710/2020-4 - Relator: Ministro-substituto Marcos Bemquerer (aberto) 
Esse processo encontra-se em andamento e trata de fiscalização do tipo Relatório de Acompanhamento, sob a responsabilidade da SeinfraUrbana, para a análise, por meio do SAO, de 33 orçamentos de contratos de repasse na área urbana, gerenciados pela Caixa Econômica Federal.
Principais achados de auditoria  
I.9. Utilização de serviços antieconômicos - Emprego de caminhões com baixa capacidade de carga (6 m³) .
Observou-se significativa utilização de caminhões com baixa capacidade de carga  (6¿m³) em situações nas quais, de modo geral, seria possível a utilização de caminhões de maior cubagem (de 10 ou 14 m³) , de custos mais baixos, podendo caracterizar emprego de serviço antieconômico de transporte de material, em afronta ao art. 12, inciso III, da Lei 8.666/1993.  
Na Tabela 2 a seguir consta a relação dos vinte cinco orçamentos analisados detalhando a representatividade do emprego de caminhões de 6 m³ em relação ao valor total orçado de cada empreendimento:
Tabela 2- Serviços de transporte em caminhões de 6 m³
	Obra
	Descrição do Serviço
	Momento de transporte (ton.km) 
	Valor Unitário (R$) 
	Valor total do serviço (R$) 
	% em relação ao valor da obra

	2
	Transporte com caminhão basc de 6 m³ - rodovia pavimentada
	  11.794.224,47 
	0,87
	 10.260.975,29 
	18,2%

	15
	Transporte com caminhão basc de 6 m³ - rodovia pavimentada
	  11.495.770,58 
	0,66
	   7.550.422,11 
	14,5%

	23
	Transporte com caminhão basc de 6 m³ - Revestimento Primário
	   5.943.587,76 
	0,84
	   4.992.613,72 
	8,7%

	3
	Transporte com caminhão basc de 6 m³ - rodovia pavimentada
	   5.125.345,79 
	0,88
	   4.510.304,30 
	8,7%

	1
	Transporte com caminhão basc de 6 m³ - rodovia pavimentada
	   4.075.249,49 
	0,89
	   3.626.972,04 
	8,8%

	10
	Transporte com caminhão basc de 6 m³ - Rod. Pavimentada  
	   3.671.521,90 
	0,93
	   3.414.515,35 
	6,9%

	9
	Transporte com caminhão basc de 6 m³ - rodovia pavimentada
	   1.878.873,79 
	0,84
	   1.578.076,04 
	2,4%

	4
	Transporte com caminhão basc de 6 m³ - rodovia pavimentada
	   1.671.938,28 
	0,87
	   1.454.586,30 
	4,8%

	16
	Transporte com caminhão basc de 6 m³ - rodovia pavimentada
	   1.874.219,99 
	0,73
	   1.368.180,60 
	2,7%

	12
	Transporte com caminhão basc de 6 m³ - rodovia pavimentada
	   1.909.561,14 
	0,7
	   1.336.692,79 
	3,7%

	22
	Transporte com caminhão basc de 6 m³ - rodovia pavimentada
	   1.728.584,34 
	0,65
	   1.123.579,83 
	1,9%

	23
	Transporte com caminhão basc de 6 m³ - rodovia pavimentada
	   1.360.026,55 
	0,67
	      911.217,79 
	1,6%

	18
	Transporte com caminhão basc de 6 m³ - Rod. Pavimentada 
	   1.221.739,10 
	0,63
	      769.695,62 
	2,2%

	5
	Transporte com caminhão basc de 6 m³ - rodovia pavimentada
	     662.384,47
	0,83
	      549.779,11 
	0,5%

	13
	Transporte com caminhão basc de 6 m³ - rodovia pavimentada
	     540.136,88 
	0,67
	      361.891,70 
	1,0%

	21
	Transporte com caminhão basc de 6m³ - Rodovia Pavimentada 
	     521.921,76 
	0,66
	      344.468,36 
	1,2%

	19
	Transporte com caminhão basc de 6 m³ - rodovia pavimentada
	     427.680,40 
	0,77
	      329.313,91 
	1,0%

	11
	Transporte com caminhão basc de 6 m³ - Revestimento Primário
	     286.352,81 
	1,01
	      289.216,33 
	0,7%

	14
	Transporte com caminhão basc de 6 m³ - rodovia pavimentada
	     378.125,28 
	0,64
	      242.000,18 
	0,8%

	17
	Transporte com caminhão basc de 6 m³ - rodovia pavimentada
	     269.985,00 
	0,84
	      226.787,40 
	0,6%

	25
	Transporte com caminhão basc de 6 m³ - rodovia pavimentada
	     288.202,75 
	0,68
	      195.977,87 
	0,7%

	6
	Transporte com caminhão basc de 6 m³ - rodovia pavimentada
	     111.276,24 
	0,65
	        72.329,56 
	0,1%

	16
	Transporte com caminhão basc de 6 m³ - Revestimento Primário
	      58.742,70 
	0,81
	        47.581,59 
	0,1%

	20
	Transporte com caminhão basc de 6 m³ - rodovia pavimentada
	      62.850,63 
	0,75
	        47.137,97 
	0,2%

	6
	Transporte com caminhão basc de 6 m³ - revestimento primário
	      38.906,52 
	0,82
	        31.903,35 
	0,1%

	12
	Transporte com caminhão basc de 6 m³ - revestimento primário
	      27.217,98 
	0,88
	        23.951,82 
	0,1%

	14
	Transporte com caminhão basc de 6 m³ - rodovia em leito natural
	      20.575,49 
	0,97
	        19.958,23 
	0,1%

	13
	Transporte com caminhão basc de 6 m³ - rodovia em leito natural
	      17.762,49 
	0,97
	        17.229,61 
	0,0%

	8
	Transporte com caminhão basc de 6 m³ - rodovia pavimentada
	       3.577,52 
	0,65
	          2.325,39 
	0,0%

	5
	Transporte com caminhão basc de 6 m³ - revestimento primário
	        144,93 
	0,99
	             143,48 
	0,0%

	Somatório do valor dos orçamentos de referência (data-base - entre outubro/2018 e outubro/2019) R$ 45.699.827,64

Os orçamentos com percentuais mais representativos de serviços de transporte em caminhão basculante de 6 m³ são os relativos às obras: 2, 15, 23, 3, 1 e 10 (Apêndice B - Relatórios de Fiscalização - RF 89-2/2020, 89-15/2020, 89-23, 89-3, 89-1 e 89-10/2020) . No caso do orçamento relativo à obra 2 o serviço de transporte em caminhão de 6 m3 representa 18,2% do valor total orçado.
Nesse contexto, vale frisar que a substituição do tipo de caminhão (de 6 m3 por outro de maior capacidade de carga, de 10 ou 14 m3) é viável na maioria das situações vivenciadas nas obras, envolvendo o transporte de materiais.  
Entretanto, importa observar que não se descarta, por completo, a utilização de caminhões de 6¿m3 em situações pontuais, nas quais não é possível a utilização de veículos de maior capacidade. Por exemplo, no transporte de pequenas quantidades de materiais em curtas distâncias. 
Essas situações pontuais indicam que cada caso deve ser analisado isoladamente, buscando-se sempre a maior eficiência na execução do serviço proposto. 
Apenas a título de ilustração, no caso de 70% dos serviços previstos em caminhão basculante de 6 m³ para os vinte e cinco orçamentos fossem realizados em caminhões de 10 ou alternativamente de 14 m³, haveria redução no valor total dos orçamentos de referência de R$ 4.478.583,11 (1/2019) , se considerado o equipamento de 10 m³ de capacidade, ou de R$ 15.035.243,29 (1/2019) , no caso de o transporte ser realizado com o de 14 m³ de cubagem.
Tabela 3 - Cálculo estimativo da diferença entre o transporte em caminhão basculante de 6, 10 e 14 m³
	Serviço
	Unid
	Preço unitário (R$) 
	Diferença em relação ao caminhão basculante de 6 m³

	5914344 Transporte com caminhão basc 6 m³ - rodov pavimentada
	tkm
	0,66
	----

	5914389 Transporte com caminhão basc 10 m³ - rodov pavimentada
	tkm
	0,50
	24%

	5915321 Transporte com caminhão basc 14 m³ - rodovia pavimentada
	tkm
	0,35
	47%

	Obs.: Ref: Sicro AC - jan/2019 
Total de serviço em caminhões de 6m3 quantificado/precificado nos 25 orçamentos = R$ 45.699.827,64 (Tabela 2) 

	Hipótese
	70% do total R$
	Diferença %
	Valor total R$
	Diferença   R$

	Caso 70% desse transporte fosse realizado em caminhões de 10 m³
	31.989.879,35
	-24%
	27.511.296,24
	4.478.583,11

	Caso 70% desse transporte fosse realizado em caminhões de 14 m³
	31.989.879,35
	-47%
	16.954.636,05
	15.035.243,29

Analisando as tabelas disponibilizadas pelo Sicro, verifica-se que uma das causas, senão a principal, da alta incidência desse tipo de transporte, em detrimento de outros economicamente mais vantajosos, é que as composições de preço unitário - CPU de muitos serviços do Sicro especificam o transporte para caminhão de 6 m³. A especificação desse transporte nas CPUs reduz a chance de o orçamentista avaliar a situação caso a caso, haja vista os sistemas informatizados das projetistas, seguindo as composições do Sicro, também estabelecem como padrão para muitos serviços o caminhão de 6 m3, proporcionando orçamentos mais onerosos para as licitações.
Como exemplo da situação acima exposta, consta na Figura 1, a seguir, uma CPU do Sicro na qual o transporte é direcionado para o emprego de caminhões de 6 m3.
Figura 3
Figura 1 - CPU do Sicro do serviço de recomposição mecanizada de aterro
Ainda quanto ao direcionamento das CPUs para o emprego de caminhões de 6 m3, vale trazer para este Relatório Consolidado o caso verificado no orçamento relativo à obra 2 (Apêndice B - RF 89-2/2020 - Edital 348/19-24 - Item 02 - BR 364/AC) , no qual se verifica o percentual mais representativo de utilização do serviço de transporte em caminhão basculante de 6 m³ (18,2% do valor total orçado) , entre os vinte e cinco orçamentos analisados (Tabela 2 e Figura 2) .
Figura 2 - Curva ABC - Edital 348/19-24 - Item 02 - BR 364/AC
Na memória de cálculo do serviço de transporte em caminhão basculante de 6 m³ relativa a esse orçamento, observam-se diversos serviços que geraram transporte em caminhão de 6 m3, a partir do direcionamento desse equipamento como padrão nas respectivas CPUs do Sicro.
Figura 3- Parte da memória de cálculo do transporte em caminhão basculante 6 m³ - Edital 348/19-24 - Item 02 - BR 364/AC 
Nos dados constantes da Figura 3, chama atenção os significativos volumes de materiais previstos para serem transportados com caminhão de 6 m3, a distâncias médias de transporte (DMT) de até 104,85 km, tornando esse serviço o mais representativo da curva ABC daquele orçamento.
Voltando às premissas do Sicro, vale registrar que no manual da versão Sicro 2 (Volume 5) havia, para alguns serviços, recomendação de uso do caminhão de 10 m³ nos casos em que o volume a ser transportado excedesse 1.500 m³ e houvesse execução ininterrupta. Segue trecho do Manual do Sicro 2 - Volume 5 - Obras de Conservação Rodoviária.
Figura 4 - Excerto do Manual de Conservação do DNIT - Sicro 2 - Vol. 5 - pág. 16
Em que pese a premissa do manual do Sicro 2 citar o caminhão de 5 m³ e ser aplicada ao transporte de mistura betuminosa, avalia-se que a situação apresentada pode ser aproveitada para o caso tratado nessa fiscalização, que envolve o caminhão de 6 m³. Isso se justifica em função dos caminhões de 5 e 6 m³ serem considerados de baixa capacidade de carga se comparados aos caminhões de 10 e 14 m³.
Dada a materialidade verificada nos vinte e cinco orçamentos analisados neste trabalho em relação ao serviço de transporte em caminhão de 6 m3 e considerando os indícios de que a maior parte desse transporte pode ser realizada em caminhões de maior capacidade de carga (10 ou 14 m3) , o que acarretaria significativa redução dos valores orçados, não se pode negar a necessidade de serem formalizados critérios para regulamentar a especificação do tipo de transporte (capacidade de carga do caminhão) nos orçamentos de obras rodoviárias. Ressalte-se que essa providência não seria novidade, haja vista os critérios estabelecidos no Manual do Sicro 2 - Volume 5, pág. 16 - Obras de Conservação Rodoviária para regular o tema.
Caso formalizado esses critérios, por parte do DNIT, certamente evitaria a oneração do valor da obra licitada, como o ocorrido no Edital 348/19-24 - Item 02 - BR 364/AC, em que dezenas de milhares de metro cúbico de material foram previstos para serem transportados a distâncias superiores a 100 km com caminhões de 6 m3. 
Os efeitos da irregularidade poderão ser maiores quando, além de utilizarem equipamentos mais eficientes e apropriados para os serviços, os quantitativos desses serviços, contratados com valores acima do necessário, sofrerem acréscimos durante a obra.
Vale registrar que o TCU já identificou diversas irregularidades semelhantes ao caso ora relatado, decorrentes da indicação de serviços cujas metodologias de execução podem ser consideradas ineficientes, antieconômicas, ultrapassadas ou contrária às boas técnicas de engenharia, como pode ser verificado nos Acórdãos 3069/2018 - Relator: Ministro-substituto André de Carvalho, 1969/2017 - Relator: Ministro Aroldo Cedraz, 3021/2015 - Relatora: Ministra Ana Arraes e 1289/2015 - Relator: Ministro Benjamin Zymler, todos do Plenário do TCU. 
Um exemplo histórico desse tipo de irregularidade trata-se da previsão no projeto do emprego de patrulhas de equipamentos constituídas por carregadeiras, tratores de esteira e caminhões para realização de serviços de escavação, carga de transporte de solo, em vez do emprego de patrulhas formadas por escavadeiras hidráulicas e caminhões. Esse tipo de irregularidade já foi apontado de maneira recorrente em diversas fiscalizações realizadas pelo TCU, que resultaram em vários Acórdãos, como por exemplo: 2908/2012-TCU-Plenário Relator: Ministro Walton Rodrigues, 2540/2010-TCU-Plenário Relator: Ministro Benjamin Zymler, 3056/2009-TCU-Plenário Relator: Ministro-substituto Augusto Sherman, sendo inclusive relatado algumas vezes o agravamento do apontamento em virtude de na obra ter sido empregada a patrulha mais eficiente (com maior produtividade) . 
Diante do exposto, com fulcro no art. 9º da Resolução TCU 315/2020, cabe cientificar ao DNIT do presente indício de irregularidade, no sentido da necessidade de se comprovar a vantagem técnica e econômica das soluções adotadas nos projetos, a exemplo da adoção de transportes de menor capacidade de carga em vez de outros equipamentos com maior produtividade e menos onerosos para obra, em atenção ao estabelecido no inciso III do art. 12 da Lei 8.666/1993. 
I.10. Sobrepreço nos orçamentos de referência.
Neste item III.2 serão abordados os diversos tipos de indícios de sobrepreço detectadas nas análises empreendidas.
I.10.1. Superestimativa no valor de insumos, motivado pelo emprego de cotações obtidas no local das obras, em detrimento da adoção dos custos constantes das tabelas do Novo Sicro.
Verificou-se nos orçamentos das obras 1, 2 e 6 (Apêndice B - RF 89-1/2020, 89-2/2020 e 89-6/2020) a adoção de custos de insumos pétreos obtidos a partir de cotação no local das obras, em detrimento da utilização dos custos constantes das tabelas do Sicro, acarretando sobrepreço no valor final (aquisição mais transporte) desses materiais, o que contraria o disposto no inciso III do art. 12 da Lei 8666/93.
Tabela 4 - Orçamentos que apresentaram sobrepreço em função de cotação local
	Obra
	Trecho/Segmento
	Valor do sobrepreço (R$) 
	Data-base

	1
	BR-364/AC, segmento: km 274,2 ao km 370,7
	1.908.614,12
	jan/19

	2
	BR-364/AC, segmento: km 370,7 ao km 490,6
	2.460.161,05
	jan/19

	6
	BR-317/AM, segmento: km 415,3 ao km 526,0
	1.920.974,22
	jul/19

 Somatório do valor dos orçamentos de referência (data-base -de janeiro/2019 e julho/2019) R$ 4.368.775,17
Conforme disposto na Tabela 4, supra, esse indício de irregularidade acarretou sobrepreço nos orçamentos de referência dos editais relativos às obras 1, 2 e 6 no montante de R$ 4.368.775,17 (data-base: janeiro e julho de 2019) . 
Em que pese o sobrepreço verificado, vale registrar que o procedimento adotado no orçamento está em consonância com o disposto no item 7.2 do manual do Novo Sicro - Volume 1, p. 111, que estabelece que a cotação dos insumos mais relevantes do orçamento, conforme curva ABC de insumos, deve ser realizada no local de realização das obras. 
7.2. Preços Locais
A pesquisa de preços dos materiais, particularmente dos agregados em condição comercial e dos insumos mais relevantes na Curva ABC, deve ser obrigatoriamente realizada no local da obra. Ao se realizar as cotações de preços locais dos insumos na ocasião do orçamento da obra devem ser informadas as quantidades previstas em projeto, atentando-se para capacidade de fornecimento dos estabelecimentos.
Ocorre que, nos casos dos orçamentos referentes às obras 1, 2 e 6, essa premissa do Novo Sicro redundou em preços de alguns insumos, por exemplo a brita, cotados no local das obras, fossem superiores aos preços constantes das tabelas do Novo Sicro, cotados regularmente pelo DNIT na capital do estado, acrescidos do custo do frete até o local da obra.
Como exemplo da influência negativa dessa impropriedade, cita-se o sobrepreço de R$ 1.037.149,28 (1/2019) da composição de preço unitário - CPU do segundo serviço mais relevante da curva ABC do orçamento de referência da obra 1 - "Base estabilizada com mistura solo brita (65%-35%) " - Apêndice B - RF 89-1/2020.
Para esse item, a brita foi cotada no local da obra em R$ 241,48/m³, incluindo o transporte até a obra (Figura 5) . Em contrapartida, no Novo Sicro esse insumo custa R$ 102,45/m³ (Sicro - Acre -Figura 6) . Incluindo o custo do transporte até a obra, na DMT (distância média de transporte) de 154,30 km, em caminhão basculante 14 m³, o valor resultante seria de R$ 183,26/m³. Desse modo, considerando o binômio aquisição e transporte, o valor obtido a partir das tabelas do Sicro apresenta valor 25% menor que a cotação realizada para esse insumo no local da obra.
Figura 5: Resumo da cotação de materiais pétreos do projeto (opção mais vantajosa após cotação em cinco empresas) - Apêndice B - RF 89-1/2020
Figura 6: Preço do Sicro - Acre - jan/2019 - Apêndice B - RF 89-1/2020
Tomando por base o preço da brita cotado no local das obras, a CPU do Edital 348/19-24 - Item 01 (Obra 1) para o serviço de "Base estabilizada com mistura solo brita (65%-35%) " alcançou o valor de R$ 163,78/m³ (Apêndice B - RF 89-1/2020 - Figura 6) . Em contrapartida, a CPU para esse mesmo serviço, calculada considerando o preço da brita conforme as tabelas do Novo Sicro mais transporte até a obra, tem o valor de R$ 126,15/ m³ (Apêndice B - RF 89-1/2020 - Figura 7) . Ou seja, verifica-se diferença a maior injustificada de R$ 37,63/ m³ (1/2019) no valor desse serviço.
Em que pese a fragilidade do manual em permitir que se utilizem, sem qualquer justificativa ou motivação, custos acima dos cotados no SICRO, não se pode garantir que esses novos procedimentos estão de todo equivocados e que só trazem sobrepreço e possível prejuízo aos cofres públicos.
Em alguns orçamentos de referência analisados neste trabalho, os preços das cotações foram inferiores aos preços constantes das tabelas do Sicro. Como exemplo, cita-se o orçamento de referência relativo ao Edital 003/20-15 - BR-135/MA (Apêndice B - RF 89-12/2020) , em que se evidenciou a vantagem econômica de proceder a cotação no local das obras, conforme Tabela 5, a seguir.
Tabela 5 - Edital 003/20-15 - BR-135/MA - Cotação de preço dos insumos
	Cotação para aquisição de materiais pétreos e areia - Comercial                                          Edital 003/20_15 - BR-135/MA - km 125,7 ao 199,0

	Fornecedor
	Insumo
	Cotação
	Comparativo                   Sicro x Cotação

			Preço Unitário (R$/m3 - 4/2019
	Preço Unitário Sicro - MA       (R$/m3 -4/2019) 
	Desconto em relação ao Sicro (%) 

	Serveng Pedreira 3
	Pó de brita
	17,52
	27,55
	36,4

		Brita 0
	74,06
	86,53
	14,4

		Brita 1
	56,39
	76,27
	26,1

		Brita 2
	54,86
	62,37
	12,0

	Brasil Mineração
	Pedra marroada
	50,28
	53,60
	6,2

	Mineração Maracanã/Santa Rita
	Areia fina lavada
	20,32
	48,83
	58,4

		Areia média lavada
	20,32
	60,41
	66,4

		Areia grossa lavada
	20,32
	61,57
	67,0

Mesmo considerando os casos em que a cotação no local das obras se mostrou economicamente vantajosa, pondera-se que não se pode dispensar a necessidade de motivar a escolha do preço adotado, seja cotação na obra, seja preço da tabela Sicro, sempre considerando o binômio aquisição e transporte. Se bem aplicadas as regras, sempre justificando a escolha da forma mais vantajosa para Administração, os pressupostos do normativo do Sicro podem contribuir para o bom uso dos recursos públicos.
Nesse contexto, com fulcro no art. 9º da Resolução TCU 315/2020, cabe cientificar o DNIT do presente indício de irregularidade, no sentido de, quando da definição das soluções de projeto, a utilização de custos de insumos cotados nos locais das obras, conforme dispõe o item 7.2 do manual do Novo Sicro - Volume 1, p. 111, deverão estar acompanhados da motivação necessária que comprove o requisito de economia na execução estabelecido no inciso III do art. 12 da Lei 8.666/1993. 
I.10.2. Superestimativa de quantitativos - Transporte de insumos.
Verificou-se irregularidade no cálculo da distâncias médias de transporte - DMT de materiais, em razão de terem sido considerados como pontos de origem do transporte cidades diferentes daquelas onde foram obtidas as cotações de preço dos insumos, acarretando sobrepreço nos orçamentos de referência dos editais, o que contraria o disposto no inciso III do art. 12 da Lei 8666/93.
Como exemplo, nas três obras de conservação da BR-230/AM verificou-se a adoção indevida da cidade de Porto Velho/RO como ponto de origem de transporte dos insumos cimento e pedra de mão, haja vista a cotação de preço desses insumos ter sido feita nas proximidades do local das obras (Humaitá/AM) , Apêndice B - Relatórios de Fiscalização 89-7/2020, 89-8/2020 e 89-24/2020.
No exemplo citado, considerando que esses insumos serão adquiridos na cidade de Humaitá/AM e não em Porto Velho/RO, fica caracterizado uma superestimativa de DMT o que acarreta sobrepreço no orçamento de referência do edital.
Na Tabela 6, a seguir, consta cálculo demonstrando a representatividade dessa irregularidade nas planilhas orçamentárias analisadas neste trabalho.
Tabela 6 - Obras 7, 8 e 24 - Editais 15/20-01, 14/20-01 e 158/20-01 - BR-230/AM                          Cálculo do sobrepreço dos insumos - Orçamentos de referência
	Obra 
	Material
	Serviço
	Unidade 
	Quantidade - projeto
	Quantidade corrigida
	Preço unit (R$) 
	Subtotal - Projeto (R$) 
	Subtotal corrigido (R$) 
	Sobrepreço (R$) 

	7
	Pedra de mão
	Transporte com caminhão basc 10 m³ - rod pavimentada
	t.km
	5.783.134,97
	2.142.401,41   
	0,56
	3.238.555,58       
	1.199.744,79       
	 2.038.810,79 

		Cimento
	Transporte caminhão carroceria de 15 t - rodovia pav
	t.km
	3.501.171,76
	493.609,03             
	0,54
	1.890.632,75       
	 266.548,88 
	 1.624.083,87 

						 Data-base 
	jul/19
		Subtotal
	 3.662.894,67 

	8
	Pedra de mão
	Transporte com caminhão basc 10 m³ - rod pavimentada
	t.km
	4.992.029,51
	1.313.094,47     
	0,56
	2.795.536,53       
	735.332,90 
	2.060.203,62 

		Cimento
	Transporte caminhão carroceria de 15 t - rodovia pav
	t.km
	3.762.821,20
	 502.894,86 
	0,54
	 2.031.923,45 
	 271.563,22 
	1.760.360,22 

						 Data-base 
	jul/19
		Subtotal
	   3.820.563,85 

	24
	Pedra de mão
	Transporte com caminhão basc 10 m³ - rod pavimentada
	t.km
	4.150.732,84
	406.872,47             
	0,54
	2.241.395,73       
	 219.711,13 
	2.021.684,60 

						 Data-base 
	out/19
		Subtotal
	   2.021.684,60

	Somatório (diferentes datas-base) 
	9.505.143,11 

Ao corrigir essa irregularidade, passando a considerar a cidade de Humaitá/AM como ponto de origem dos materiais, a DMT desses insumos é reduzida em 209,6 km (239,0 km para 29,4 km) nos orçamentos das obras 7 e 8 e 223,10 km (225,9 km - 2,8 km) no orçamento da obra 24.
Figura 7: Localização das obras 7, 8 e 24 - BR-230/AM
Ainda em relação aos insumos transportados, vale registro que no Sicro de Rondônia - 7/2019, o custo desses materiais é inferior ao preço obtido nas cotações realizadas em Humaitá/AM (Apêndice B, RF 89-7/2020 - Figuras 6, 7, 8 e 9) . Contudo, essa diferença é compensada, com sobras, pela redução na DMT, razão pela qual o ponto de origem para cálculo de DMT deve ser Humaitá/AM, em vez de Porto Velho/RO.
Do exposto, com fulcro no art. 9º da Resolução TCU 315/2020, cabe cientificar o DNIT do presente indício de irregularidade, no sentido de, quando da definição das soluções de projeto, a utilização de custos de insumos cotados nos locais das obras, conforme dispõe o item 7.2 do manual do Novo Sicro - Volume 1, p. 111, deverá manter coerência com os locais definidos para os transportes dos respectivos materiais, em atenção ao disposto no inciso III do art. 12 da Lei 8.666/1993. 
I.10.3. Superestimativa no custo do serviço de aquisição de materiais betuminosos, motivado pela utilização de percentuais de PIS e da Cofins acima do estabelecido no Manual do Sicro.
Constatou-se a utilização de percentuais de PIS e da Cofins acima do estabelecido no Manual do Sicro (Apêndice B - RF 89-9/2020 e RF 89-22/2020) , acarretando sobrepreço no orçamento de referência de parte dos editais em relação ao serviço de aquisição de materiais betuminosos, o que contraria o disposto no inciso III do art. 12 da Lei 8666/93.
Na Tabela 7, a seguir, consta cálculo demonstrando a representatividade dessa irregularidade nas planilhas orçamentárias analisadas neste trabalho.
Tabela 7- Obras 9 e 22 - Edital 319/19-10 - BR 290/RS e Edital 142/20-10 - BR-116/RS     Cálculo do sobrepreço - Aquisição de materiais betuminosos - Orçamentos de referência
	OBRA 9 - BR-290/RS - Edital 319/19-10 - Apêndice B - RF 89-9/2020

	Descrição do Serviço
	Und
	Quantidade
	Preço unit  (c/ BDI) (R$) 
	Preço Parcial (R$) 
	%
	Preço ref (com BDI) R$
	Preço parcial    R$
	Sobrepreço   R$

	CAP 60/85-E
	t
	1.825,99
	5.233,07
	9.555.533,49
	14,31
	4.859,05
	8.872.589,46
	682.959,73

	Aquisição RC 1C - E
	t
	2.246,18
	3.725,79
	8.368.809,89
	12,53
	3.459,50
	7.770.657,46
	598.137,52

	Aquisição CAP 50/70
	t
	921,50
	3.830,07
	3.529.409,51
	5,28
	3.556,33
	3.277.160,73
	252.252,61

								Subtotal
	1.533.349,86

	OBRA 22 - BR-116/RS - Edital 058/20-10 - Apêndice B - RF 89-22/2020

	Descrição do Serviço
	Und
	Quantidade
	Preço unit (com BDI) 
	Preço Parcial (R$) 
	%
	Preço ref (com BDI) 
	Preço parcial
	Sobrepreço

	Aquisição SBS 55 75
	t
	1.022,04
	4.929,60
	5.038.248,38
	8,67
	4.577,26
	4.678.147,41
	360.100,97

	Aquisição RC 1C - E
	t
	1.005,57
	3.816,20
	3.837.456,23
	6,61
	3.543,45
	3.563.186,01
	274.270,22

	Aquisição CAP 50/70
	t
	908,7
	3.927,69
	3.569.091,90
	6,14
	3.646,96
	3.313.993,01
	255.098,90

	Aquisição CM-30
	t
	58,65
	6.092,09
	357.301,08
	0,62
	5.656,67
	331.763,46
	25.537,62

								Subtotal
	915.007,71

	 Somatório (diferentes datas-base) 
	2.448.352,24

Antes de apresentar mais detalhes a respeito deste apontamento, cabe trazer preceitos estabelecidos no item 14.2.3 do Manual do Sicro, Volume 1, edição 2017 a respeito do tema: 
O Programa de Integração Social - PIS (...) foi instituído por meio da Lei Complementar nº 7/1970 para os trabalhadores de empresas privadas regidos pela Consolidação das Leis do Trabalho - CLT, sendo administrado pelo Ministério da Fazenda e pago pela Caixa Econômica Federal. 
A referida contribuição admite a incidência de dois regimes de tributação, a saber: cumulativo e não cumulativo. 
O regime de incidência cumulativa é aquele que não permite o desconto de créditos tributários de operações anteriores para as pessoas jurídicas sujeitas ao imposto de renda apurado com base no lucro presumido ou arbitrado; 
O regime de incidência não-cumulativa é aquele que permite o desconto de créditos tributários de operações anteriores para as pessoas jurídicas sujeitas ao imposto de renda apurado com base no lucro real, sendo aplicados sobre o total do faturamento mensal e aceitando o desconto por créditos tributários decorrentes de custos, despesas e encargos com aquisição de bens para revenda, aquisição de insumos, aluguéis, energia elétrica, dentre outros. 
No regime cumulativo, as alíquotas do PIS são definidas em 0,65% sobre o preço de venda, enquanto no não cumulativo este percentual se eleva para 1,65%. 
O SICRO adota como referência para o PIS as alíquotas do regime cumulativo para os orçamentos de obras de engenharia (0,65%) . 
b) COFINS 
A Contribuição para o Financiamento da Seguridade Social - COFINS consiste em um tributo federal, cujos contribuintes são pessoas jurídicas de direito privado, incluindo pessoas equiparadas com elas de acordo com a lei do Imposto de Renda e excetuando as empresas pequenas e microempresas, que optam pelo regime Simples Nacional, estabelecido por meio da Lei Complementar nº 123/2006. 
 (...) 
De forma similar ao PIS, existem dois regimes de tributação para a COFINS, a saber: um cumulativo e um não cumulativo. A alíquota da COFINS pode ser de 3,0 % sobre o preço de venda para pessoas jurídicas em regime cumulativo e de 7,6% para pessoas em regime não cumulativo. (...) 
O SICRO adota como referência para a COFINS as alíquotas do regime cumulativo para os orçamentos de obras de engenharia (3,00%) ."  (grifo nosso) 
Contrariando esses preceitos, nos orçamentos de referência relativos aos editais 319/19-10 e 058/20-10 adotaram-se percentuais de 1,65% para o PIS e de 7,60% para a Cofins, conforme pode ser observado nas memórias de cálculo constantes do Apêndice B - RF 89-9/2020 - Figura 4 e RF 89-22/2020 - Figura 4. Esses percentuais, portanto, são superiores aos indicados pelo Sicro, de 0,65% para o PIS e 3,0% para a Cofins.
Nesse ponto vale recordar que os preços dos materiais betuminosos são coletados mensalmente pela Agência Nacional de Petróleo - ANP por determinação do TCU  (Acórdão 377/2009-TCU-Plenário - Relator: Ministro Walton Alencar) e publicados na página daquela agência na internet. Esses valores de referência publicados nas tabelas da ANP não contemplam a aplicação dos tributos PIS e Cofins, conforme art. 1º da Resolução ANP nº 35 de 8/8/2016: 
Art. 1º Ficam as distribuidoras de asfaltos obrigadas a informar, mensalmente, até o dia 15 (quinze) do mês subsequente à ANP, em formato definido pela Resolução ANP nº ¿17/2004, os preços à vista, sem frete, com todos os impostos inclusos, à exceção do ICMS, do PIS/Pasep e da Cofins, praticados nas vendas dos produtos asfálticos constantes na cesta ANP, realizadas no mês anterior.  (grifo nosso)  
Desse modo, realmente cabe acrescentar os custos relativos aos tributos no preço dos materiais betuminosos obtidos nas tabelas da ANP, contudo essa inclusão deve obedecer ao disposto no item 14.2.3 do Manual do Sicro, o que não ocorreu nos casos dos editais 319/19-10 e 058/20-10.
Do exposto, com fulcro no art. 9º da Resolução TCU 315/2020, cabe cientificar o DNIT de que se verificou a adoção de percentuais de alíquotas de tributos, aplicados nos custos de aquisição de materiais betuminosos obtidos nas tabelas disponibilizadas pela ANP, em discordância com o disposto no item 14.2.3 do Manual do Sicro, em especial nos editais 319/19-10 e 058/20-10, acarretando sobrepreço nos orçamentos de referência fiscalizados, o que afronta o art. 12 inciso III da Lei 8.666/1993.
I.10.4. Superestimativa no custo do serviço de aquisição de massa asfáltica, em razão da adoção de massa asfáltica adquirida comercialmente, em detrimento de produzir esse material na obra.
Constatou-se a adoção de aquisição comercial de massa asfáltica em detrimento da produção desse insumo na própria obra, acarretando acréscimo injustificado no valor de referência dos editais de contratação das obras, em afronta ao disposto no art. 12, inciso III, da Lei 8.666/1993. Ou seja, não se demonstrou que a obtenção da massa asfáltica por via comercial seria opção mais vantajosa (técnica e economicamente) em relação à produção desse insumo pela empresa vencedora do certame, com usina no local da obra (Apêndice B - RF 89-18/2020 e RF-19/2020) .
Como agravante, em determinados casos (Apêndice B - RF 89-18/2020) a opção da cotação comercial desse material foi acompanhada pela adoção de elevadas distâncias de transporte - DMT (superiores a 180 km) em relação à obra, e pelo emprego de transporte em caminhões com caçamba térmica, o que onerou ainda mais o custo do CBUQ (binômio aquisição mais transporte) no orçamento de referência dos editais de contratação das obras.
Vale ressaltar que esse item de serviço (fornecimento e transporte de massa asfáltica) é, normalmente, um dos mais relevantes em obras rodoviárias, carecendo de atenção diferenciada por parte dos orçamentistas. Por exemplo, no orçamento referente ao Edital 031/20-03 - BR-116/CE o serviço de massa asfáltica (CBUQ) é o primeiro item da curva ABC, representando 39,64% do valor global do orçamento de referência do respectivo edital (Apêndice B - RF 89-19/2020 - Figuras 3 e 4) .
Cabe esclarecer, ademais, que não se questiona a cotação da massa asfáltica em si, mas o fato de não constar dos editais análise técnica e econômica demonstrando, de forma indubitável, que a opção adotada é a mais vantajosa, sob a perspectiva da Administração.
Do exposto, com fulcro no art. 9º da Resolução TCU 315/2020, propõe-se dar ciência ao DNIT do presente indício de irregularidade, no sentido da necessidade de se comprovar a vantagem técnica e econômica das soluções adotadas nos projetos, a exemplo da adoção de massa asfáltica comercial em vez da produção desse material na obra, à luz do estabelecido no inciso III do art. 12 da Lei 8.666/1993.
I.10.5. Superestimativa do custo do serviço de aquisição de massa asfáltica, em razão de impropriedades verificadas nas considerações adotadas para formação do preço desse material.
Constatou-se o emprego de considerações equivocadas na formação do preço da massa asfáltica, em especial na forma do cálculo do custo improdutivo da usina de asfalto e na aplicação do BDI, causando sobrepreço no orçamento de referência de edital fiscalizado neste trabalho (Apêndice B, RF 89-22/2020) , em afronta ao disposto no o art. 12 inciso III, da Lei 8.666/1993. 
Diferentemente do apontado no achado III.2.4, supra, no qual se indicou a ausência nos editais de licitação de justificativas técnicas e econômicas para sustentar que a aquisição comercial seria a opção mais vantajosa para a obtenção de massa asfáltica, neste caso, o edital (projeto de engenharia) contempla cálculos que demonstrariam a vantagem de se adquirir o CBUQ por via comercial, em vez de produzir esse material na própria obra.
Entretanto, os parâmetros utilizados para calcular os custos da produção do insumo na obra apresentam inconsistências e não encontram respaldo nos normativos legais, o que prejudica a fundamentação utilizada para se optar por adquirir o CBUQ por via comercial.
Por exemplo, no caso tratado no RF 89-22/2020 - Apêndice B considerou-se que a usina, em capacidade plena, poderia produzir em 37 dias todo o volume de massa asfáltica requerido pelas obras, e para o restante dos dias úteis da vigência contratual (443 dias) , caberia à Administração arcar com as despesas referentes ao custo improdutivo desse equipamento.
Nesses termos, o custo improdutivo da usina para produzir a massa asfáltica teria valor mais que três vezes superior ao custo da usinagem propriamente dita (Apêndice B - RF 89-22/2020 - Figuras 5 e 6) . Ou seja, pagar-se-ia três vezes mais para a usina ficar parada (custo improdutivo) do que para produzir a massa asfáltica. Ocorre que essa metodologia de cálculo não encontra respaldo no Sicro.
Na CPU de produção de massa asfáltica, disponibilizada no Sicro, consta os parâmetros para proceder o cálculo do serviço com um todo, não havendo por que dissociar o cálculo do custo improdutivo da usina como forma de precificar o período supostamente ocioso do equipamento. Sobre esse ponto, o manual do Novo Sicro - Volume 01, em seu item 4.2.3, estabelece que: 
Na hora improdutiva, o equipamento encontra-se parado, com o motor desligado e em situação de espera, aguardando que algum outro membro da patrulha mecânica conclua sua parte, de modo a garantir frente para que ele possa atuar.
Os equipamentos que participam de tarefas específicas e com utilização parcial em um determinado serviço, quando não limitados pelas operações da patrulha, serão quantificados de forma fracionada e terão apenas seu custo produtivo remunerado.
Do excerto acima, conclui-se que na CPU da massa asfáltica cabe quantificar apenas as horas produtivas da usina (tal como estabelecido da CPU disponibilizada pelo Sicro - Apêndice B, RF 89-22/2020 - Figura 5) . Dessa forma, observa-se que os pressupostos utilizados para quantificar a produção de massa asfáltica na obra não estão de acordo com o disposto no Sicro.
Ainda quanto aos custos improdutivos da usina, é importante ressaltar que nas contratações efetivadas pelo DNIT não há obrigação de dedicação exclusiva de equipamentos à obra, facultando às empresas prestarem serviço a outros contratos que porventura detenham na região. 
Nesse contexto, vale enfatizar que boa parte das usinas de CBUQ atualmente disponíveis no mercado são do tipo móveis, montadas sobre chassi semirreboque de caminhão, o que facilita sua mudança de local por curtos períodos. Essa característica corrobora o entendimento de que não se mostra razoável a Administração considerar em orçamentos a possível ociosidade da usina de produção de massa asfáltica.
Um outro problema verificado no estudo comparativo de soluções (massa asfáltica comercial x produzida na obra) trata-se da aplicação do BDI. Isso porque para o custo da massa asfáltica produzida na obra considerou-se a parcela do BDI, enquanto para a massa asfáltica comercial o BDI não foi aplicado (Apêndice B, RF 89-22/2020 - Figuras 7 e 8) . Desse modo, a comparação desses valores restou prejudicada.
Do exposto, com fulcro no art. 9º da Resolução TCU 315/2020, cabe cientificar o DNIT de que se verificou a adoção de massa asfáltica comercial sem que tenha sido demonstrada sua vantagem técnica e econômica em relação à produção desse insumo na própria obra, acarretando sobrepreço nos orçamentos de referência fiscalizados, em afronta o art. 12, inciso III, da Lei 8.666/1993.
I.10.6. Superestimativa no custo dos serviços "Reciclagem com adição de 4% de cimento e 15% de areia e incorporação de revestimento asfáltico", "Recomposição do revestimento primário com adição de 3,5% de cimento", "Transporte com caminhão basculante de 10 m³ - rod pavimentada" e "Recomposição do revestimento primário com adição de 25% de areia", em razão de impropriedades verificadas na elaboração das composições de preço unitário - CPUs desses itens.
Nos orçamentos relativos aos editais 13/20-01 - BR-317/AM, 15/20-01 - BR-230/AM, 14/20-01 - BR-230/AM, 368/19-04- BR 232 e 316/PE e 158/20-01 - BR 230/AM verificaram-se inconsistências em composições de preços unitários - CPUs que geraram indícios de sobrepreço de R$ 3.861.990,60 (data-base: diversas) - Apêndice B, RF 89-6/2020, 89-7/2020, 89-8/2020, 89-10/2020 e 89-24/2020.
Na Tabela 8, a seguir, consta cálculo demonstrando a representatividade dessa irregularidade nas planilhas orçamentárias dos referidos editais:
Tabela 8 - Orçamentos que apresentaram sobrepreço em função de inconsistências em CPUs                                                                    Editais 13/20-01 - BR-317/AM, 15/20-01 - BR-230/AM, 14/20-01 - BR-230/AM, 368/19-04-BR 232 e 316/PE e 158/20-01 - BR230/AM
	Obra
	Trecho/Segmento
	Valor do sobrepreço (R$) 
	Data-base

	6
	BR-317/AM, segmento: km 415,3 ao km 526,0
	1.689.800,63
	jul/19

	7
	BR 317/AM - Edital 013_20 - km 415,30 ao 526,00
	510.773,24
	jan/19

	8
	BR 230/AM - Edital 014_20 - km 733,20 ao 832,20
	574.476,48
	jan/19

	10
	BR 232 e 316/PE - Edital 368_19
	167.242,15
	out/19

	24
	BR 230/AM - Edital 158_20 - km 400,60 ao 516,30
	919.698,10
	jul/19

                                                Somatório (diferentes datas-base) R$ 3.861.990,60
No orçamento relativo ao Edital 13/20-01 - BR-317/AM (Apêndice B - RF 89-6/2020) , verificou-se inconsistência na CPU do serviço de "4011482 - Reciclagem com adição de 4% de cimento e 15% de areia e incorporação de revestimento asfáltico", o segundo mais representativo da curva ABC. No caso, verificou-se superestimativa no quantitativo de consumo do item "M2147 - Bits para recicladora", o que onerou indevidamente o orçamento referencial da obra em R$ 1.689.800,63 (7/2019) .
Para esse item, a CPU do Sicro estabelece o consumo de 0,10 unidade do insumo "B2147- Bits para recicladora" para realizar o serviço, enquanto na CPU do orçamento foi previsto 1,0 unidade de bits para execução desse mesmo serviço 4011482. Ou seja, previu-se consumo dez vezes maior que o estabelecido no Sicro.
Nos orçamentos relativos aos editais 15/20-01 - BR-230/AM e 14/20-01 - BR-230/AM  (Apêndice B, RF 89-7/2020 e 89-8/2020) , a CPU Sicro-adaptada do serviço de "Recomposição do revestimento primário com adição de 3,5% de cimento" apresenta erro no dimensionamento do equipamento "E9027- Caminhão distribuidor de cimento". O documento apresenta o quantitativo de 1,34 unidade de caminhão, sendo sua utilização 100% operativa. Contudo, nas CPUs originais do Sicro não há utilização fracionada de equipamento. 
Ademais, esse equipamento é utilizado em apenas cinco CPUs do Sicro (4011482, 4011485, 4011486, 4011487, 4011488) , todas relativas a serviços de reciclagem de pavimento asfáltico e todas com produção de equipe superior ao do serviço ora questionado. Mesmo assim, para essas cinco CPUs a utilização operativa do equipamento E9027 varia de 0,33 (33%) a 0,49 (49%) , ou seja, num patamar bem inferior à utilização operativa de 1,0 apresentada nos orçamentos analisados.  
Com a correção da quantidade do equipamento E9027 de 1,34 para 1,00, associada a redução do seu coeficiente de utilização operativa de 1,0 para 0,50, encontrou-se sobrepreço de R$ 510.773,24 (1/2019) e R$ 574.476,48 (1/2019) , nos orçamentos dos editais 15/20-01 e 14/20-01, respectivamente. 
No orçamento relativo ao Edital 368/19-04, constatou-se sobrepreço em relação ao Sicro no serviço de "Transporte com caminhão basculante de 10 m³ - rod pavimentada" (Apêndice B, RF 8910/2020) . No Sicro, incluindo BDI, o valor desse serviço está cotado em R$ 0,70/t.km, enquanto no orçamento esse mesmo serviço está precificado a R$ 0,81/t.km, resultando no sobrepreço de R$ 167.242,15 (1/2019) .
Cabe ressaltar que a CPU constante do orçamento está com o valor correto em relação ao Sicro, mas o valor transportado para a planilha orçamentária está com sobrepreço.
Por fim, no orçamento relativo ao Edital 158/20-01, a CPU do serviço "Recomposição do revestimento primário com adição de 25% de areia" apresenta produtividade inferior à de outros serviços similares presentes no Sicro, resultando em um sobrepreço de R$ 919.698,10 (10/2019) , Apêndice B, RF 89-24/2020.
Esse serviço consiste, basicamente, em reestabelecer, com adição de material granular, o revestimento primário existente na rodovia (não pavimentada) , adicionando material, no caso areia.
No Sicro não há composição específica para representar o serviço de "Recomposição do revestimento primário com adição de 25% de areia". Assim, no orçamento do projeto elaborou-se uma CPU nova para remunerar esse item. Contudo, nessa nova CPU consta parâmetro de produtividade que não se coaduna com outras CPUs relativas a serviços até mais complexos de se executar, conforme detalhado no Apêndice B, RF 89-24/2020.
Procedendo a correção dessa nova CPU, tomando por base os coeficientes de produtividade do serviço "Base estabilizada granulometricamente com mistura de solos na pista" (serviço de execução mais complexa e que emprega patrulha de equipamentos similar) , calcula-se que a superestimativa nos coeficientes de produtividade da nova CPU acarreta sobrepreço no orçamento de referência no montante de R$ 919.698,10 (10/2019) , conforme cálculos e arredondamentos do SAO.
Diante do exposto e considerando a necessidade de serem adotadas medidas internas por parte do DNIT com vistas a prevenir a recorrência das irregularidades ora apontadas, em afronta ao art. 12, inciso III, da Lei 8.666/1993, cabe, com fulcro no art. 9º da Resolução TCU 315/2020, cientificar a autarquia de que se verificou:
superestimativa do consumo do material "M2147 - Bits para recicladora" na CPU do serviço "4011482 - Reciclagem com adição de 4% de cimento e 15% de areia e incorporação de revestimento asfáltico", relativo ao orçamento do Edital 13/20-01 - BR-317/AM;
superestimativa do consumo do equipamento "E9027- Caminhão distribuidor de cimento" na CPU do serviço de "Recomposição do revestimento primário com adição de 3,5% de cimento", relativo aos orçamentos dos editais 15/20-01 e 14/20-01 - BR-230/AM;
sobrepreço na CPU no serviço "Transporte com caminhão basculante de 10 m³ - rod pavimentada", relativo ao orçamento do Edital 368/19-04 - BR 232 e 316/PE; e
subestimativa no coeficiente de produtividade da CPU do serviço de "Recomposição do revestimento primário com adição de 25% de areia", relativo ao orçamento do Edital 158/20-01 - BR230/AM.
I.11.  Sobrepreço em orçamento de referência de edital oriundo de impropriedades verificadas na aplicação do Fator de Interferência de Tráfego - FIT.
Neste item III.3 serão abordados dois indícios de irregularidade quanto a aplicação do FIT.
I.11.1. Superestimativa do FIT em razão de o cálculo desconsiderar a redução de impacto no tráfego em função de a rodovia ser duplicada e o fato de a rodovia não ser totalmente inserida em centros urbanos.
Constatou-se no orçamento relativo ao Edital 031/20-03 - BR-116/CE (Apêndice B - RF 89-19/2020) que não foi considerado no cálculo do Fator de Interferência de Tráfego - FIT o impacto proveniente de a BR-116/CE ser duplicada em todo o segmento coberto pelas obras de conservação. Tal situação (pista duplicada) denota impacto diferenciado em relação a uma rodovia de pista simples, pois o tráfego em rodovia duplicada se desenvolve em quatro faixas de rolamento, em vez de duas, como ocorre nas rodovias com pistas simples.
Antes de trazer mais detalhes sobre o apontamento, cabe apresentar alguns conceitos apresentados no manual do Novo Sicro sobre o FIT.
O FIT foi implantado no Novo Sicro com o intuito de remunerar a redução de produtividade que ocorre em obras de melhorias executadas em rodovias com grande volume de tráfego e próximas a centros urbanos.
Conforme o Novo Sicro, o FIT é aplicado sobre o custo de execução dos serviços, que engloba as despesas de mão de obra e de equipamentos, não incidindo, portanto, sobre os custos dos outros itens que compõem a composição de preço unitário - CPU, a exemplo dos custos com materiais.
Seguindo o critério do VMD - Volume Médio Diário (de tráfego) , o percentual do Fit pode variar de 0 a 15%.
Nesse sentido, o Anexo 1/2017 - FIT - Manual do Sicro, Volume 1, pág. 7 no seu item 9.4, ensina que:
O cálculo do Fator de Interferência de Tráfego - FIT encontra-se condicionado ao conhecimento do volume médio diário de tráfego do segmento em que será executada a obra e da eventual proximidade de centros urbanos, conforme representado no Gráfico 01 e nas relações estabelecidas abaixo: 
Se VMD < 2.000 ¿ FIT = 0%; 
Se 2.000 ¿ VMD ¿ 11.000 ¿ FIT = [ (VMD - 2.000) / 600] %; 
Se VMD > 11.000 ¿ FIT = 15%.
Ainda sobre a aplicação do FIT, o Novo Sicro preceitua que no caso de segmentos com elevado volume médio diário de tráfego - VMD, associado à proximidade de centros urbanos, admite-se a aplicação no orçamento de um Fator de Interferência de Tráfego de até 20%.
Dessa forma, o impacto da interferência de tráfego sobre os custos de mão de obra e equipamentos, em função da proximidade de centros urbanos, são estimados em um percentual de até 5,0%.
Embora o manual do Novo Sicro disponibilize uma série de conceitos a respeito do FIT, tal como os apresentados acima, nele não consta entendimento claro a respeito da aplicação desse fator nos casos de obras realizadas em rodovias duplicadas, muito embora exista correlação direta entre o VMD e a necessidade de duplicação das vias, conforme estabelecido do Manual de Projeto Geométrico de Rodovias Rurais - IPR 706/1999.
Diante da ausência de definição clara quanto à aplicação do FIT em rodovias duplicadas e considerando que este trabalho contempla a análise de orçamento de obras a serem realizadas em rodovia com essa tipificação, questionou-se a área técnica do DNIT responsável pelo Sicro - CGCIT/DNIT a respeito desse tema (Apêndice B - RF 89-19/2020) .
Em sua resposta, a CGCIT/DNIT apresentou entendimento de que o fato de a pista ser duplicada não interfere diretamente no cálculo do FIT. Na visão da CGCIT, o cálculo desse fator deve considerar apenas a influência do VMD e a presença de centros urbanos. Apesar disso, a CGCIT explicou que o cálculo deve considerar o reflexo do VMD na pista onde se desenvolvem as obras, ou seja, o fato de a pista ser duplicada deveria ser considerado indiretamente no valor de VMD adotado no cálculo.
Não obstante, avalia-se que a resposta da CGCIT não é suficientemente clara. O problema está em não trazer de forma direta a diferença no impacto da redução de produção de serviços em condições tão diversas (pista simples x pistas duplicadas) .
Ademais, a possibilidade de o VMD refletir o tráfego em faixas isoladas da pista, conforme ponderou a CGCIT, não assegura que o cálculo do FIT será efetivado de maneira correta nos diversos projetos/orçamentos desenvolvidos pelo DNIT. Note-se que não há garantia de que o VMD adotado no cálculo será o que representa o tráfego na pista onde se desenvolvem os serviços. Para tanto, seria necessário que o projeto de engenharia trouxesse de forma explícita o valor do VMD para cada faixa de tráfego, o que não ocorreu no caso analisado neste trabalho (Apêndice B, RF-19/2020) .
 Além das indefinições em relação à aplicação do FIT em rodovias duplicadas, verificou-se inconsistência na definição do fator que leva em conta a presença de centros urbanos para o cálculo do adicional de FIT. No caso analisado neste trabalho (Apêndice B, RF-19/2020) , considerou-se que a obra seria desenvolvida 100% em centros urbanos, ou seja, considerou-se o adicional máximo de 5,0%. Contudo, as obras relativas ao caso analisado abarcam segmentos que se encontram em áreas tipicamente rurais (Apêndice B, RF-19/2020 - Figura 8) , mesmo que próximas a áreas urbanas. Tal situação não implica em incidência máxima (5%) do fator de presença de centros urbanos no cálculo do FIT.
Do exposto, com fulcro no art. 9º da Resolução TCU 315/2020, cabe cientificar o DNIT de que se verificaram impropriedades no cálculo do Fator de Interferência de Tráfego - FIT, consubstanciadas na desconsideração do impacto proveniente de a rodovia ser duplicada em todo o segmento coberto pelas obras de conservação, bem como, na desconsideração do fato de a rodovia que receberá as intervenções não ser totalmente inserida em centros urbanos, acarretando sobrepreço nos orçamentos de referência fiscalizados, em afronta o art. 12, inciso III, da Lei 8.666/1993.
I.11.2. Superestimativa no custo de CPUs, em razão da utilização dos valores do Tempo Fixo no cálculo do FIT, em desconformidade ao estabelecido no Manual do Sicro.
Nas composições de preço unitário - CPU do projeto das obras de conservação da BR290/RS (obra 9 - Edital 319/19-10) constatou-se a utilização indevida dos valores da parcela do Tempo Fixo como base de cálculo para o custo do FIT (Apêndice B. RF 89-9/2020, Figura 7) . Esse indício de irregularidade onerou indevidamente o orçamento referencial da obra em R$ 242.807,82 (1/2019) .
A respeito desse tema, cabe esclarecer que, segundo o manual do Novo Sicro - Volume 1, a parcela de Tempo Fixo consiste no tempo, medido em minutos, necessário às operações de carga, descarga e manobra de determinado equipamento. 
Por sua vez, o FIT foi implantado no Novo Sicro com o intuito de remunerar a redução de produtividade que ocorre em obras de melhorias executadas em rodovias com grande volume de tráfego e próximas a centros urbanos. 
Nesse sentido, o manual do Novo Sicro - Volume 1 estabelece no seu item 9.1, que o FIT se aplica no custo unitário de execução de alguns serviços e apenas sobre equipamentos e mão de obra, ou seja, exclusivamente sobre as parcelas A (Equipamentos) e B (Mão de obra) das CPUs do Sicro.
Contrariando essa premissa, verificou-se no orçamento analisado o cálculo do FIT considerou também a parcela E das CPUs, referente aos custos de Tempo fixo, conforme detalhado no Apêndice B, RF 89-9/2020.
  Diante do exposto e considerando a necessidade de serem adotadas medidas internas por parte do DNIT com vistas a prevenir a recorrência da irregularidade ora apontada, em afronta ao art. 12, inciso III, da Lei 8.666/1993, cabe, com fulcro no art. 9º da Resolução TCU 315/2020, cientificar a autarquia de que se verificou impropriedade no cálculo do FIT, relativo às CPUs do orçamento do edital 319/19-10, consubstanciada na consideração indevida da parcela E (Tempo fixo) das CPUs no cálculo do referido fator.
Esclarecimentos adicionais
I.12. BDI e Administração Local
Neste trabalho, verificou-se, em vinte e quatro dos vinte cinco orçamentos analisados (Tabela 9) , a adoção de percentuais de BDI acima dos parâmetros indicados no Acórdão 2622/2013-TCU-Plenário - Relator: Ministro-substituto Marcos Bemquerer.
Tabela 9: Orçamentos de editais com percentual de BDI superior a 24,23%              (Acórdão 2622/2013-TCU-Plenário) 
	Obra
	Edital
	% BDI
	Obra
	Edital
	% BDI
	Obra
	Edital
	% BDI

	1
	348/19-24 - Item 01
	31,35
	10
	368/19-04
	29,65
	18
	101/20-04
	30,48

	2
	348/19-24 - Item 02
	31,35
	11
	384/19-05
	31,35
	19
	031/20-03
	32,23

	3
	348/19-24 - Item 03
	31,35
	12
	003/20-15
	31,35
	20
	058/20-10
	29,96

	4
	348/19-24 - Item 03
	31,35
	13
	012/20-12
	31,35
	21
	072/20-19
	33,85

	6
	13/20-01
	29,58
	14
	016/20-12
	31,35
	22
	142/20-10
	32,67

	7
	15/20-01
	29,58
	15
	071/20-02
	31,35
	23
	159/20-22
	31,15

	8
	14/20-01
	29,58
	16
	174/20-05
	31,12
	24
	158/20-01
	31,15

	9
	319/19-10
	31,00
	17
	114/20-11
	31,35
	25
	199/20-03
	30,98

Nesse contexto, cabe esclarecer que, conforme o relatório que fundamentou o Acórdão 2622/2013-TCU-Plenário, os percentuais indicativos constantes daquela decisão foram obtidos com a utilização de critérios estatísticos aplicados em uma amostra representativa de empreendimentos reais de intervenções em rodovias e ferrovias.
Conforme o citado acórdão, os limites da faixa indicativa para taxa de BDI de obras de construção rodoviária e ferroviária são 19,60% e 24,23%, conforme detalhado na Tabela 10 a seguir. 
Tabela 10 - Faixa indicativa de percentuais de BDI por tipo de obra.
	Tipo de obra
	1ºQuartil
	Médio
	3º Quartil

	Construção de rodovias e ferrovias
	19,60%
	20,97%
	24,23%

Nesse passo, vale recordar que os percentuais de BDI adotados pelo DNIT variaram bastante ao longo do tempo, conforme pode-se observar na Tabela 11 abaixo:
Tabela 11 - BDI utilizado na vigência do Sicro 2 - DNIT.
	Período de vigência
	BDI referencial (%) 
	Razão para a alteração

	Out/2000 a mar/2001
	32,55
	Alteração na metodologia de cálculo do BDI em função da implantação do Sicro 2

	Abr/2001 a nov/2003
	32,68
	Elevação sobre a taxa de contribuição provisória sobre movimentação ou transmissão de valores - CPMF.

	Dez/2003 a mar/2007
	23,90
	Exclusão das parcelas de mobilização, desmobilização e canteiros

	Mai/2007 a nov/2007
	20,25
	Atualização dos custos financeiros e revisão da margem.

	Jan/2008 a out/2009
	19,60
	Extinção da CPMF e atualização dos custos financeiros.

	Nov/2009 a mai/2012
	27,84
	Portaria 1186 de 1/10/2009

	Jun/2012 a dez/2013
	26,70
	Portaria 545 de 11/6/2012

	Jan/2014 a dez/2015 
	29,98
	Memorando Circular Direx 12/2014 e a Lei 12.844, de 19/7/2013, que implicou na necessidade de desoneração da mão de obra para os setores de construção e a consequente inclusão da Contribuição Previdenciária sobre a Receita Bruta - CPRB.

Fonte: Memorando n. 102/2015 - CGCIT/Direx, obtido a partir de consultas autorizadas em documentação interna do DNIT.
Como visto na Tabela 11, supra, a taxa referencial de BDI nas obras do DNIT sofreu significativas variações ao longo dos anos, oscilando entre 19,60% e 32,68%. Desse modo, considerando que a metodologia de cálculo que culminou na definição da faixa indicativa de BDI apresentada no Acórdão 2622/2013-TCU-Plenário tomou por base dados relativos a empreendimentos realizados à época do Sicro 2, avalia-se que os percentuais de BDI do DNIT vigentes à época do Sicro 2 (Tabela 11, supra) impactaram de forma relevante essa definição, afinal o DNIT é o principal gestor de obras rodoviárias no Brasil.
Tendo isso em mente, avalia-se que, neste caso concreto, cabe uma ressalva quanto a aplicação rigorosa dos parâmetros estabelecidos do Acórdão 2622/2013-TCU-Plenário em relação à taxa de BDI. Isso porque os orçamentos objeto de análise neste trabalho foram elaborados com base no Novo Sicro e os parâmetros estabelecidos no acórdão tiveram por base dados relativos ao Sicro 2. Ademais, neste trabalho examinaram-se exclusivamente obras de conservação rodoviária, enquanto os parâmetros indicados no Acórdão 2622/2013-TCU-Plenário não são expressamente indicados para esse tipo de intervenção.
Ainda quanto ao BDI referencial do DNIT, vale informar que até o final da vigência do Sicro 2 (início de 2017) , o DNIT aplicava a mesma taxa de BDI para todo tipo de obra, não fazendo distinção se o empreendimento era de construção, restauração ou conservação. Nesse período, também não importava o valor da obra para aplicação do percentual de BDI.  
A partir de 2017, entrou em vigor o Novo Sicro, trazendo nova metodologia de aplicação do BDI, variando seu percentual de 18,76% a 31,81% em função do tipo e do porte da obra orçada, conforme se verifica na Figura 7, abaixo:
Figura 8 - Tabela de BDI presente no Manual do Novo Sicro - Volume 01 - página 205.
Da Figura 7, supra, verifica-se que nos orçamentos das obras 19, 21 e 22 o percentual de BDI ultrapassou não só a faixa indicativa constante do Acórdão 2622/2013-TCU-Plenário, como também o percentual de 31,81% estabelecido no Novo Sicro para obras de conservação rodoviária.
Tal situação demanda uma atuação do DNIT visando coibir possíveis excessos, razão pela qual cabe, com fulcro no art. 9º da Resolução TCU 315/2020, cientificar a autarquia de que, nos editais  031/20-03, 058/20-10 e 072/20-19, se verificou a aplicação de BDI com taxas superiores aos parâmetros estabelecidos no Acórdão 2622/2013-TCU-Plenário, bem como ao percentual limite estabelecido no manual do Novo Sicro.
De forma semelhante à taxa de BDI, em quatro dos vinte e cinco orçamentos analisados, verificou-se a adoção de percentuais de Administração local acima dos parâmetros indicados no Acórdão 2622/2013-TCU-Plenário (Tabela 12) .
Tabela 12: Orçamentos de editais com percentual de Administração Local - AL superior a 10,68%           (Acórdão 2622/2013-TCU-Plenário) 
	Obra
	Edital
	% AL

	1
	348/19-24 - Item 01
	12,44

	4
	348/19-24 - Item 03
	16,37

	16
	174/20-05
	16,65

	17
	114/20-11
	17,82

Conforme o Acórdão 2622/2013-TCU-Plenário, os limites da faixa indicativa para taxa de Administração local em obras de construção rodoviária e ferroviária são 1,98% e 10,68%, conforme detalhado na Tabela 13 a seguir. 
Tabela 13 - Faixa indicativa de percentuais de Administração local por tipo de obra.
	Tipo de obra
	1ºQuartil
	Médio
	3º Quartil

	Construção de rodovias e ferrovias
	1,98%
	6,99%
	10,68%

Neste trabalho, considerando os vinte e cinco orçamentos analisados, apurou-se que a administração local representa, em média, um percentual de 8,77% do valor total orçado, conforme pode-se depreender da Tabela 14, adiante. No entanto, em determinados casos (Tabela 12 e 14) esse percentual médio foi significativamente superado, verificando-se orçamento com administração local representando o percentual de 17,82%.
Nesse contexto, vale esclarecer que não fez parte do escopo do trabalho proceder a análise pormenorizada da rubrica administração local, avaliando, por conseguinte, a conformidade das taxas adotadas nos respectivos orçamentos fiscalizados. No entanto, cabe apresentar algumas ponderações a respeito do tema. 
Nesse sentido, o manual do Novo Sicro - Volume 1, no seu item 3.2, página 15, estabelece que os custos referentes a encarregados não mais fariam parte das CPUs, sendo esse dispêndio alocado na rubrica administração local. 
Tal procedimento tende a aumentar os custos de administração local, já que até 2016, na vigência do Sicro 2, os custos com encarregados estavam incluídos dentro das respectivas CPUs. Assim sendo, os limites indicados no Acórdão 2622/2013-TCU-Plenário podem ter perdido parte de sua representatividade, uma vez que foram estabelecidos a partir de dados que guardam relação com as premissas vigentes no Sicro 2.
De toda forma, considerando que neste trabalho foram verificadas taxas de Administração local significativamente superiores à média referente aos vinte e cinco orçamentos analisados e levando-se em conta que tal situação demanda uma atuação do DNIT visando coibir possíveis excessos, pondera-se que, com fulcro no art. 9º da Resolução TCU 315/2020, cabe cientificar a autarquia de que, nos editais  348/19-24 - Item 01, 348/19-24 - Item 03, 174/20-05 e 114/20-11, se verificou a aplicação de taxa de Administração local superior aos parâmetros estabelecidos no Acórdão 2622/2013-TCU-Plenário, bem como além da média verificada nos vinte e cinco orçamentos analisados neste trabalho.
Conclusão 
A presente fiscalização teve como objetivo analisar, por meio automatizado, a conformidade de vinte e cinco planilhas orçamentárias de editais de licitação de obras rodoviárias publicados pelo DNIT em relação aos preços praticados no mercado, tendo como parâmetro basilar as premissas e tabelas do Novo Sicro. Na auditoria utilizou-se como principal ferramenta de verificação o Sistema de Análise de Orçamentos - SAO, desenvolvido por este Tribunal de Contas da União. Na análise dos editais, também foi empregado o sistema Alice - Analisador de Licitações, Contratos e Editais.
As vinte e cinco planilhas orçamentárias foram carregadas no SAO, que gerou a curva ABC de serviços. Para cada serviço que compõe a faixa A da Curva ABC, comparou-se os valores apresentados no orçamento analisado com os respectivos preços constantes das tabelas do Novo Sicro, os quais estão inseridos no banco de dados do SAO.
Ademais, para determinados itens de serviço representativos constantes dos orçamentos analisados e que não fazem parte do banco de dados do Novo Sicro, procedeu-se análise complementar convencional, por meio da qual se buscou aferir a conformidade dos valores orçados com base em referências de preços obtidas em outros bancos de dados. Por exemplo, no caso do serviço de aquisição dos materiais betuminosos, empregou-se as tabelas de preços da ANP - Agência Nacional de Petróleo.
Também por meio convencional, avaliou-se a conformidade das CPUs de serviços representativos da faixa A da curva ABC, no que diz respeito às produtividades e demais parâmetros adotados nas composições desses itens. Para tanto, adotou-se como critério os conceitos e premissas estabelecidos em normativos do DNIT, em especial no manual do Novo Sicro.
Ao fim, foram elaborados vinte e cinco relatórios individuais detalhando os achados de auditoria específicos de cada planilha orçamentária analisada. Esses relatórios constam do Apêndice B, deste Relatório 89/2020 - Consolidado.
Na Tabela 14, a seguir, apresenta-se o resumo das análises efetuadas por meio do SAO, nas vinte e cinco planilhas orçamentárias objeto deste trabalho.
                      TRIBUNAL DE CONTAS DA UNIÃO	TC Processo 018.548/2020-2
	Tabela 14: Resumo das análises realizadas no SAO

	Obra 
	 Obra ou Etapa  
	 UF 
	 Valor Global (R$) 
	 Data Ref 
	 km faixa kmf 
	Duração PATO (anos) 
	 Custo Param R$. km.faixa.ano 
	 BDI (%) 
	 % Adm Local 
	 % Amostra 
	 % Sobrepreço Orç 
	 Valor do Sobrepreço (R$) 
	 Valor do Pregão (R$) 
	 %de desconto 

	1
	PATO - BR 364/AC - Edital 348_19 - A - km 274,2 ao 370,7 - 102,90km
	AC
	41.295.135,93 
	out-19
	205,80
	5
	  40.131,33 
	31,35
	12,44
	61,29
	4,85
	1.908.614,12 
	35.899.999,14 
	13,1%

	2
	PATO - BR 364/AC - Edital 348_19 - B - km 370,7 ao 490,6 - 119,9km
	AC
	 56.368.904,24 
	jan-19
	239,80
	5
	  47.013,26 
	31,35
	9,51
	68,05
	4,56
	2.460.161,05 
	48.468.936,40 
	14,0%

	3
	PATO - BR-364/AC - Edital 348_19 - C - km 490,60 - km 620,90 - 130,3km
	AC
	 51.928.385,59 
	out-19
	260,60
	5
	  39.852,94 
	31,35
	10,58
	65,82
	0,25
	  127.400,34 
	45.108.965,00 
	13,1%

	4
	PATO - BR 364/AC - D - Edital 348_19 - km 620,90 ao km 682,90 - 62,0km
	AC
	  30.515.361,34 
	jan-19
	124,00
	5
	  49.218,32 
	31,35
	16,37
	60,59
	0,47
	141.902,51 
	25.916.000,00 
	15,1%

	5
	PATO - BR 135/PI - Edital 0351_19 - km 350,92 ao 515,50 - 164,58km
	PI
	 108.637.338,87 
	out-18
	329,16
	2
	 165.022,08 
	22,75
	5,41
	70,72
	0,36
	388.670,64 
	77.990.000,00 
	28,2%

	6
	PATO - BR 317/AM - Edital 013_20 - km 415,30 ao 526,00 - 110,70km
	AM
	 62.362.658,03 
	jul-19
	221,40
	3
	  93.891,39 
	29,58
	8,30
	65,53
	5,79
	3.610.747,85 
	48.015.000,00 
	23,0%

	7
	PATO - BR 230/AM - Edital 015_20 - km 642,6 ao 733,20 - 90,6km
	AM
	 54.746.458,06 
	jan-19
	181,20
	3
	100.710,92 
	29,58
	6,92
	65,92
	7,69
	4.212.115,15 
	38.990.000,00 
	28,8%

	8
	PATO - BR 230/AM - Edital 014_20 - km 733,20 ao 832,20 - 99,10km
	AM
	 53.601.428,19 
	jan-19
	198,20
	3
	   90.147,04 
	29,58
	7,07
	71,76
	8,28
	4.435.571,55 
	39.945.000,00 
	25,5%

	9
	PATO - BR 290/RS - Edital 319_19 - km 112,3 ao 317,3 - 205,00 km
	RS
	66.792.013,83 
	abr-19
	410,00
	3
	  54.302,45 
	31,00
	8,74
	73,98
	2,73
	1.776.157,68 
	53.419.321,14 
	20,0%

	10
	PATO - BR 232 e 316/PE - Edital 368_19 - 195,40km
	PE
	  49.307.078,09 
	out-19
	390,80
	2
	   63.084,80 
	29,65
	10,07
	73,60
	0,35
	175.853,80 
	32.450.000,00 
	34,2%

	11
	PATO - BR 030/BA - Edital 384_19 - km 0,00 ao km 90,20 - 90,20km
	BA
	  43.069.283,75 
	out-19
	180,40
	3
	  79.581,09 
	31,35
	7,40
	88,96
	0,01
	 4.269,13 
	21.755.000,00 
	49,5%

	12
	PATO - BR 135/MA - Edital 003_20 - km 125,72 ao 199,50 - 73,78km
	MA
	  35.829.700,06 
	jan-19
	147,56
	2
	 121.407,22 
	31,35
	5,88
	65,86
	0,01
	 3.071,07 
	25.193.701,25 
	29,7%

	13
	PATO - BR 364/GO - Edital 012_20 - km 192,7 a 296,20 - 103,5km
	GO
	 35.360.524,77 
	jul-19
	207,00
	2
	   85.411,90 
	31,35
	7,41
	80,54
	0,16
	  57.259,14 
	23.360.231,61 
	33,9%

	14
	PATO - BR 364/GO - Edital 016_20 - km 296,20 ao 387,50 - 91,3km
	GO
	 29.804.391,53 
	jan-19
	182,60
	2
	    81.611,15 
	31,35
	8,79
	77,27
	0,01
	 2.451,81 
	19.300.000,00 
	35,2%

	15
	PATO - BR 155/PA - Edital 071_20 - KM 110,3 ao 250,70 - 140,40km
	PA
	 51.920.704,47 
	jul-19
	280,80
	2
	92.451,40 
	31,35
	6,09
	71,34
	0,09
	 46.108,04 
	37.999.999,99 
	26,8%

	16
	PATO - BR 101/BA - Edital 174_20 - km 443,80 ao 665,10 - 221,30km
	BA
	 51.307.512,78 
	abr-19
	626,00
	3
	27.320,29 
	31,12
	16,65
	68,04
	0,15
	  77.908,24 
	32.939.999,85 
	35,8%

	17
	PATO - BR 364/MT - Edital 114_20 - 597,70 ao 811,30 - 213,60 km
	MT
	 36.482.994,93 
	jan-19
	427,20
	2
	42.700,13 
	31,35
	17,82
	71,77
	0,01
	 3.963,23 
	 Revogado 

	18
	PATO - BR 104/PE - Edital 101_20 - km 0,00 ao 146,9 - 146,9 km
	PE
	 35.653.502,63 
	abr-19
	349,62
	2,5
	40.790,91 
	30,48
	7,17
	70,90
	0,10
	  34.981,37 
	24.890.000,00 
	30,2%

	19
	PATO - BR-116/CE - Edital 031_20 - km 1,00 ao 54,30 - 53,3km
	CE
	34.289.900,41 
	abr-19
	106,60
	4
	80.417,21 
	32,23
	5,62
	81,15
	1,48
	500.898,87 
	25.840.000,00 
	24,6%

	20
	PATO - BR 472/RS - Edital 058_20 - km 114,60 ao 189,40 - 140,70km
	RS
	 30.275.834,19 
	jul-19
	281,40
	2
	53.795,01 
	29,96
	5,71
	77,26
	0,15
	  46.473,15 
	24.980.000,00 
	17,5%

	21
	PATO - BR-158/MS - Edital 072_20 - km 1,10 ao 141,90 - 140,80km
	MS
	 29.577.535,51 
	abr-19
	281,60
	2
	52.516,93 
	33,85
	7,25
	80,69
	7,26
	2.000.948,62 
	19.679.090,31 
	33,5%

	22
	PATO - BR 116/RS - Edital 142_20 - km 74,90 ao 183,30 - 109,90km
	RS
	 58.093.850,50 
	jan-19
	287,86
	2
	  100.906,53 
	32,67
	10,02
	75,46
	1,94
	1.107.163,68 
	40.590.000,00 
	30,1%

	23
	PATO - BR 174 km 13,2 ao 78,9 e 435/RO km 14,4 ao 137,1 e 174,2 ao 175,3 - 189,50km 
	RO
	 57.707.031,00 
	abr-19
	379,00
	3
	50.753,77 
	31,15
	6,83
	74,16
	0,06
	  32.482,95 
	55.340.440,74 
	4,1%

	24
	PATO - BR 230/AM - Edital 158_20 - km 400,60 ao 516,30 - 115,7km
	AM
	 52.952.636,91 
	jul-19
	231,40
	3
	76.278,65 
	31,15
	6,38
	80,70
	6,11
	3.233.584,24 
	39.592.000,00 
	25,2%

	25
	PATO - BR 116/CE - Edital 199_20 - km 54,3 ao 161,90 - 107,6km
	CE
	29.562.067,54 
	jan-19
	215,20
	2
	68.685,10 
	30,98
	7,20
	80,85
	0,10
	  28.216,94 
	23.576.000,00 
	20,2%

			   1.187.442.233,15 
				Média
	 30,77 
	 8,87
		  2,22 
	 26.416.975,17 
	25,5%

                      TRIBUNAL DE CONTAS DA UNIÃO	TC Processo 018.548/2020-2
Conforme registrado na Tabela 14, acima, o sobrepreço nos vinte e cinco orçamentos analisados alcançou o montante de R$ 26.416.975,17 (data-base entre outubro/2018 e outubro/2019) .
Não obstante, verifica-se que os descontos praticados nos pregões foram superiores aos sobrepreços verificados nos respectivos orçamentos do DNIT que embasaram as licitações, conforme também se observa na Tabela 14.
Tal fato não diminui a relevância dos apontamentos apresentados nesta auditoria, pois o conhecimento das irregularidades ora apontadas por parte do DNIT impele a autarquia a promover providências visando inibir a recorrência das falhas ora relatadas em editais de licitação de futuras obras. Isso, por si só, legitima a importância de proceder análises de orçamentos de editais de licitação por meio do SAO, objetivo central deste trabalho.      
A partir desse objetivo, foram formuladas três questões, conforme matriz de planejamento desta auditoria:
Questão 1: Os preços dos serviços definidos nos orçamentos das obras são condizentes com os preços de mercado, com os projetos e com as boas práticas de engenharia?
Questão 2: As metodologias de orçamentação definidas no Novo Sicro impactam os preços dos serviços definidos nos orçamentos das obras?
Questão 3: Os editais atenderam aos normativos vigentes e à jurisprudência do TCU?
Quanto a questão 1, a resposta é não, pois foram identificados indícios de irregularidade que denotam a ocorrência de sobrepreço nos orçamentos de referência, seja por conta de adoção de valores superiores ao disposto no Sicro, seja por conta da adoção de soluções que não condizem com as boas práticas de engenharia (Achados III.1, III.2.2, III.2.3 e III.2.6) .
No que se refere a questão 2, a resposta é sim, pois foram identificados indícios de irregularidade que denotam fragilidades na aplicação de metodologias de orçamentação trazidas pelo Novo Sicro, acarretando sobrepreço nos orçamentos de referências de editais analisados (Achados III.2.1, III.2.4, III.2.5 e III.3) .
Quanto a questão 3, a resposta é sim, pois na análise dos editais efetivada pelo sistema Alice não se registrou alertas que fundamentassem o apontamento de irregularidades.
Tratando especificamente dos achados de auditoria apontados neste trabalho, vale enfatizar que no Achado III.1 relatou-se a ocorrência de significativa utilização de caminhões com baixa capacidade de carga (6 m³) , em situações que, no geral, caberia avaliar a possibilidade de utilização de caminhões de maior capacidade (10 ou 14 m³) , acarretando indícios de sobrepreço nos orçamentos de referência.
No achado III.2, relatou-se a ocorrência de sobrepreço nos orçamentos de referência dos editais de licitação em decorrência das seguintes impropriedades:
III.2.1. Superestimativa no valor de insumos, motivado pelo emprego de cotações obtidas no local das obras, em detrimento da adoção dos custos constantes das tabelas do Novo Sicro;
III.2.2. Superestimativa de quantitativos - Transporte de insumos.
III.2.3. Superestimativa no custo do serviço de aquisição de materiais betuminosos, motivado pela utilização de percentuais de PIS e da Cofins acima do estabelecido no Manual do Sicro;
III.2.4. Superestimativa no custo do serviço de aquisição de massa asfáltica, em razão da adoção de massa asfáltica adquirida comercialmente, em detrimento de produzir esse material na obra;
III.2.5. Superestimativa do custo do serviço de aquisição de massa asfáltica, em razão de impropriedades verificadas nas considerações adotadas para formação do preço desse material;
III.2.6. Superestimativa no custo dos serviços "Reciclagem com adição de 4% de cimento e 15% de areia e incorporação de revestimento asfáltico", "Recomposição do revestimento primário com adição de 3,5% de cimento", "Transporte com caminhão basculante de 10 m³ - rod pavimentada" e "Recomposição do revestimento primário com adição de 25% de areia", em razão de impropriedades verificadas na elaboração das composições de preço unitário - CPUs desses itens.
No achado III.3, relatou-se a ocorrência de fragilidades no cálculo do Fator de Interferência de Tráfego - FIT, acarretando sobrepreço nos orçamentos de referência analisados, em decorrência das seguintes impropriedades.
III.3.1. Superestimativa do FIT em razão de o cálculo desconsiderar a redução de impacto no tráfego em função de a rodovia ser duplicada e o fato de a rodovia não ser totalmente inserida em centros urbanos; e 
III.3.2. Superestimativa no custo de CPUs, em razão da utilização dos valores do Tempo Fixo no cálculo do FIT, em desconformidade ao estabelecido no Manual do Sicro. 
Além dos achados citados acima, também se verificou indícios de inconsistências na definição do BDI e do valor da administração local.
Quanto à taxa de BDI, verificou-se que nos orçamentos dos editais 031/20-03, 072/20-19 e 142/20-10 (obras 19, 21 e 22, respectivamente) que o percentual adotado ultrapassou não só a faixa indicativa constante do Acórdão 2622/2013-TCU-Plenário, como também o percentual de 31,81% estabelecido no Novo Sicro para obras de conservação rodoviária.
Quanto à administração local, considerando os vinte e cinco orçamentos analisados, apurou-se que essa parcela representa, em média, um percentual de 8,77% do valor total orçado. No entanto, em determinados casos esse percentual médio foi significativamente superado, verificando-se orçamento com administração local representando o percentual de 17,82%. De igual modo, também foi superado os parâmetros indicativos constantes do Acórdão 2622/2013-TCU-Plenário.
Diante dos apontamentos acima, que afrontam o disposto no art. 12, inciso III, da Lei 8.666/1993, cabe, com fulcro no art. 9º da Resolução TCU 315/2020, cientificar o DNIT quanto as irregularidades verificadas nesta fiscalização, de maneira que a autarquia avalie a conveniência e a oportunidade de promover medidas internas com vistas a prevenir a recorrência dos problemas ora detectados em editais de licitação de futuras obras.
Nesse sentido, vale ressaltar que se verificou neste trabalho a tipificação de irregularidades específicas exclusivamente em determinadas superintendências regionais do DNIT. Por exemplo, nos editais relativos à Superintendência Regional do DNIT no Estado do Amazonas verificou-se a irregularidade relatada no Achado III.1. Já na Superintendência Regional do DNIT no Estado do Rio Grande do Sul verificou-se a irregularidade relatada no Achado III.2.3.
Essa constatação indica a necessidade de o DNIT adotar ações especificas em determinadas superintendências regionais de maneira a evitar a recorrência das irregularidades apontadas nesta fiscalização.  
Proposta de encaminhamento
Ante todo o exposto, submetem-se os autos à consideração superior, propondo:
com fulcro no art. 9º da Resolução TCU 315/2020, dar ciência ao Departamento Nacional de Infraestrutura de Transportes - DNIT de que se verificaram os indícios de irregularidade listados a seguir, acarretando sobrepreço em orçamentos referenciais de editais de contratação de obras de conservação rodoviária, em afronta ao disposto no art. 12, inciso III, da Lei 8.666/1993:
a.1) ausência de comprovação da vantagem técnica e econômica da adoção preferencial de transportes em caminhões de menor capacidade de carga (6 m3) em vez de outros equipamentos com maior produtividade e menos onerosos para obra (10 m3 ou 14 m3) , caracterizando emprego de transporte antieconômico (Editais 348/19-24, 368/19-04, 71/20-02 e 159/20-22) ;
a.2) ausência de comprovação do requisito de economia na execução do empreendimento, nos casos de utilização de custos de insumos cotados nos locais das obras, conforme dispõe o item 7.2 do manual do Novo Sicro - Volume 1, p. 111, em detrimento do emprego dos valores constantes das tabelas do Sicro, sendo estes mais vantajosos para a Administração, considerado o binômio aquisição e transporte (Editais 349/19-24 e 13/20-01) ;
a.3) utilização de custos de insumos cotados nos locais das obras, conforme dispõe o item 7.2 do manual do Novo Sicro - Volume 1, p. 111, sem coerência com os locais definidos para os transportes dos respectivos materiais (Editais 014/20-01, 015/20-01 e 158/20-01) ;
a.4) adoção de percentuais de alíquotas de tributos, aplicados nos custos de aquisição de materiais betuminosos obtidos nas tabelas disponibilizadas pela ANP, em discordância com o disposto no item 14.2.3 do Manual do Sicro (Editais 319/19-10 e 058/20-10) ;
a.5) adoção de massa asfáltica comercial sem que tenha sido demonstrada sua vantagem técnica e econômica em relação à produção desse insumo na própria obra (Editais 31/20-03 e 101/20-04) ;
a.6) superestimativa do consumo do material "M2147 - Bits para recicladora" na CPU do serviço "4011482 - Reciclagem com adição de 4% de cimento e 15% de areia e incorporação de revestimento asfáltico" (Edital 13/20-01 - BR-317/AM) ;
a.7) superestimativa do consumo do equipamento "E9027- Caminhão distribuidor de cimento" na CPU do serviço de "Recomposição do revestimento primário com adição de 3,5% de cimento" (Editais 15/20-01 e 14/20-01 - BR-230/AM) ;
a.8) adoção de valor superior ao disposto na tabela do Sicro na CPU no serviço "Transporte com caminhão basculante de 10 m³ - rod pavimentada" (Edital 368/19-04 - BR 232 e 316/PE) ;
a.9) subestimativa no coeficiente de produtividade da CPU do serviço de "Recomposição do revestimento primário com adição de 25% de areia" (Edital 158/20-01 - BR230/AM) ;
a.10) impropriedade no cálculo do Fator de Interferência de Tráfego - FIT, consubstanciada na desconsideração do impacto proveniente de a rodovia ser duplicada em todo o segmento coberto pelas obras de conservação, bem como, na desconsideração do fato de a rodovia que receberá as intervenções não ser totalmente inserida em centros urbanos (Edital 31/20-03) ;
a.11) impropriedade no cálculo do FIT, consubstanciada na consideração indevida da parcela E (Tempo fixo) das CPUs no cálculo do referido fator (Edital 319/19-10) ;
a.12) aplicação de BDI com taxas superiores aos parâmetros estabelecidos no Acórdão 2622/2013-TCU-Plenário, bem como ao percentual limite estabelecido no manual do Novo Sicro para obras de conservação rodoviária (Editais 031/20-03, 058/20-10 e 072/20-19) ;
a.13) adoção de valor para a parcela de administração local que representa percentual, em relação ao total orçado, superior aos parâmetros estabelecidos no Acórdão 2622/2013-TCU-Plenário, bem como à média verificada nos vinte e cinco orçamentos analisados na Fiscalização 89/2020 (Editais 348/19-24 - Item 01, 348/19-24 - Item 03, 174/20-05 e 114/20-11) ;;
b) encaminhar ao Departamento Nacional de Infraestrutura de Transportes - DNIT, cópia do Acórdão que vier a ser proferido, informando que o relatório e o voto que fundamentam a deliberação encaminhada podem ser acessados por meio do endereço eletrônico www.tcu.gov.br/acordaos e que, caso seja do interesse deles, o Tribunal pode encaminhar-lhes cópia desses documentos sem quaisquer custos;
c) com fulcro no art. 169, inciso V, do Regimento Interno do TCU, arquivar este processo.
É o Relatório.

não há

Não atuou.

RELATÓRIO DE ACOMPANHAMENTO. FISCALIZAÇÃO AUTOMATIZADA DE 25 EDITAIS DE CONSERVAÇÃO RODOVIÁRIA. VALIDAÇÃO DOS PROCEDIMENTOS. RECOMENDAÇÕES.

RELATÓRIO DE ACOMPANHAMENTO (RACOM)

Secretaria de Fiscalização de Infraestrutura Rodoviária e de Aviação Civil (SeinfraRod).

Trago à apreciação desse Colendo Plenário o Relatório produzido pela Secretaria de Fiscalização de Infraestrutura Rodoviária e de Aviação Civil sobre auditoria em 25 editais de licitação de obras de conservação em rodovias federais, publicados pelo Departamento Nacional de Infraestrutura de Transportes (Dnit) . 
Destaco que a fiscalização empregou metodologia pioneira no âmbito das Secretarias de Fiscalização de Infraestrutura do TCU, pois utilizou duas ferramentas computacionais desenvolvidas pelo Tribunal - SAO (Sistema de Análise de Orçamentos) e Alice (Análise de Licitações e Editais) - para escrutinar de forma automatizada uma expressiva quantidade de editais de obras rodoviárias. O somatório dos 25 orçamentos auditados no presente trabalho ultrapassa 1 bilhão de reais, como se verifica na listagem dos editais a seguir.
	Obra
	Descrição
	UF
	Valor Global (R$) 
	Data-base
	Extensão
	Und

	1
	BR 364/AC - Edital 348_19 - A - km 274,2 ao 370,7 - 102,90km
	AC
	41.295.135,93
	01/01/2019
	102,90
	km

	2
	BR 364/AC - Edital 348_19 - B - km 370,7 ao 490,6 - 119,9km
	AC
	56.368.904,24
	01/01/2019
	119,90
	km

	3
	BR-364/AC - Edital 348_19 - C - km 490,60 - km 620,90 - 130,3km
	AC
	51.928.385,59
	01/01/2019
	130,30
	km

	4
	BR 364/AC - D - Edital 348_19 - km 620,90 ao km 682,90 - 62,0km
	AC
	30.515.361,34
	01/01/2019
	62,00
	km

	5
	BR 135/PI - Edital 0351_19 - km 350,92 ao 515,50 - 164,58km
	PI
	108.637.338,87
	01/10/2018
	164,58
	km

	6
	BR 317/AM - Edital 013_20 - km 415,30 ao 526,00 - 110,70km
	AM
	62.362.658,03
	01/07/2019
	110,70
	km

	7
	BR 230/AM - Edital 015_20 - km 642,6 ao 733,20 - 90,6km
	AM
	54.746.458,06
	01/07/2019
	90,60
	km

	8
	BR 230/AM - Edital 014_20 - km 733,20 ao 832,20 - 99,10km
	AM
	53.601.428,19
	01/07/2019
	99,10
	km

	9
	BR 290/RS - Edital 319_19 - km 112,3 ao 317,3 - 205,00 km
	RS
	66.792.013,83
	01/01/2019
	205,00
	km

	10
	BR 232 e 316/PE - Edital 368_19 - 195,40km
	PE
	49.307.078,09
	01/01/2019
	195,40
	km

	11
	BR 030/BA - Edital 384_19 - km 0,00 ao km 90,20 - 90,20km
	BA
	43.069.283,75
	01/01/2019
	90,20
	km

	12
	BR 135/MA - Edital 003_20 - km 125,72 ao 199,50 - 73,78km
	MA
	35.829.700,06
	01/04/2019
	73,78
	km

	13
	BR 364/GO - Edital 012_20 - km 192,7 a 296,20 - 103,5km
	GO
	35.360.524,77
	01/04/2019
	103,50
	km

	14
	BR 364/GO - Edital 016_20 - km 296,20 ao 387,50 - 91,3km
	GO
	29.804.391,53
	01/04/2019
	91,30
	km

	15
	BR 155/PA - Edital 071_20 - KM 110,3 ao 250,70 - 140,40km
	PA
	51.920.704,47
	01/04/2019
	140,40
	km

	16
	BR 101/BA - Edital 174_20 - km 443,80 ao 665,10 - 221,30km
	BA
	51.307.512,78
	01/10/2019
	313,00
	km

	17
	BR 364/MT - Edital 114_20 - 597,70 ao 811,30 - 213,60 km
	MT
	36.482.994,93
	01/01/2019
	213,60
	km

	18
	BR 104/PE - Edital 101_20 - km 0,00 ao 146,9 - 146,9 km
	PE
	35.653.502,63
	01/07/2019
	146,90
	km

	19
	BR-116/CE - Edital 031_20 - km 1,00 ao 54,30 - 53,3km
	CE
	34.289.900,41
	01/04/2019
	53,30
	km

	20
	BR 472/RS - Edital 058_20 - km 114,60 ao 189,40 - 140,70km
	RS
	30.275.834,19
	01/01/2019
	140,70
	km

	21
	BR-158/MS - Edital 072_20 - km 1,10 ao 141,90 - 140,80km
	MS
	29.577.535,51
	01/04/2019
	140,80
	km

	22
	BR 116/RS - Edital 142_20 - km 74,90 ao 183,30 - 109,90km
	RS
	58.093.850,50
	01/10/2019
	108,90
	km

	23
	BR 174 km 13,2 ao 78,9 e 435/RO km 14,4 ao 137,1 e 174,2 ao 175,3 - 189,50km - Edital 159_20
	RO
	57.707.031,00
	01/10/2019
	189,50
	km

	24
	BR 230/AM - Edital 158_20 - km 400,60 ao 516,30 - 115,7km
	AM
	52.952.636,91
	01/10/2019
	115,70
	km

	25
	BR 116/CE - Edital 199_20 - km 54,3 ao 161,90 - 107,6km
	CE
	29.562.067,54
	01/07/2019
	107,60
	km

Além da utilização das ferramentas de TI, a unidade técnica também avaliou algumas implicações da atualização do Sistema de Custo de Obras Rodoviárias do Dnit (Novo Sicro) nos orçamentos, em relação à sua versão anterior (Sicro 2) .
Como resultado, a Seinfra apontou o potencial sobrepreço de R$ 26,4 milhões no conjunto, entretanto, deixou de propor medidas corretivas devido à constatação de que os descontos ofertados pelas empresas vencedoras dos certames superaram os indicativos de irregularidades.
Feita a breve introdução, passo a deliberar.
Primeiramente, faz-se necessário cumprimentar as áreas técnicas do Tribunal, tanto a Secretaria de Soluções de TI como a Secretaria especializada em obras, pelo contínuo desenvolvimento e aprimoramento das ferramentas digitais para apoio às atividades de auditoria. Destaco que o Plano Estratégico do TCU com horizonte até 2025 confere bastante importância à utilização de ferramentas computacionais, objetivando otimizar o emprego dos recursos humanos e alavancar o controle externo exercido pelo TCU, premissas com as quais o presente trabalho se mostra perfeitamente alinhado.
Relembro ainda que, no Acórdão 2697/2016-TCU-Plenário, que também tive a ventura de relatar, esta Corte de Contas apreciou fiscalização automatizada realizada pela SeinfraUrbana em 280 operações de repasse da Caixa Econômica Federal para obras federais. Naquela auditoria, que também se valeu do SAO para análise dos dados, foram identificadas inconsistências que foram objeto de recomendações e de ciência à Caixa, no entanto a referência adotada foi o Sinapi (Sistema Nacional de Pesquisa de Custos e Índices da Construção Civil) , diferente do trabalho ora em apreciação, que usa como referência o Novo Sicro, do Dnit.
Desde já manifesto minha aquiescência em linhas gerais com o Relatório da SeinfraRodovia, sem prejuízo de tecer algumas considerações pontuais.
No achado correspondente à seleção de equipamento antieconômico para execução dos serviços previstos na planilha orçamentária (item III.1 do Relatório) , a unidade técnica registra que, na maioria das situações de obra, o equipamento "Caminhão com caçamba de 6 m3" poderia ser substituído por outro de maior capacidade de transporte e consequentemente maior produtividade, o que reduziria o valor do orçamento de referência. 
Pondero que, em alguns casos, em locais onde haja dificuldade de acesso ou de manobra, ou ainda em áreas desniveladas, a utilização do caminhão de dimensões reduzidas - geralmente com apenas um eixo traseiro (conhecido como toco) - pode ser a opção mais indicada, em detrimento a caminhões de maior porte. No entanto, para grandes movimentações de massa a longas distâncias, a utilização do caminhão com caçamba de 6 m3 mostra-se antieconômica.
Como no Sicro 2 já havia orientação para o orçamentista considerar caminhão de maior porte (10 m3) para o caso de transporte contínuo de grandes volumes, e não se verificando razões para interpretação diferente no Novo Sicro, julgo pertinente recomendar ao Dnit que, em orçamentos que prevejam a utilização preponderante de Caminhão Basculante 6 m3 para transporte de materiais a longa distância de forma ininterrupta, apresente as justificativas no memorial descritivo do empreendimento para a escolha desse equipamento, em detrimento da previsão de outros de maior porte, em atenção ao art. 12, inciso III da Lei 8.666/1993.
Em relação ao achado referente à consideração dos preços de insumos pétreos cotados no local das obras ao invés da adoção de custos constantes das tabelas do Novo Sicro (item III.2.1) , a unidade técnica pugna que, embora a cotação local em algumas situações possa representar desconto em relação ao levantamento sistemático e periódico que já é realizado pelo Dnit, a autarquia deveria sempre adotar, no orçamento, a condição que fosse mais econômica para a Administração. A SeinfraRodovia menciona ainda que seria uma "fragilidade" do novo sistema referencial permitir a consideração de preços cotados no local da obra que sejam superiores às referências obtidas nas praças periodicamente consultadas, acrescida do custo do transporte até o local do empreendimento.
Nesta questão, divirjo pontualmente da área técnica. É cediço que os materiais pétreos são fundamentais para qualquer intervenção na infraestrutura rodoviária, sendo que, na maioria casos, a localização e o porte da obra condicionam os possíveis fornecedores de insumos e/ou as jazidas a serem exploradas. Assim, considero acertada a previsão do Novo Sicro de cotação dos materiais no local da obra, pois pode nem mesmo haver viabilidade física para a movimentação dos insumos desde a capital do Estado, onde são rotineiramente realizadas as pesquisas de preço, até o canteiro de obras. Essa situação afeta particularmente os Estados da Região Norte, onde a bacia sedimentar amazônica não dispõe de materiais pétreos em abundância para lavra e, além disso, ainda há dificuldades logísticas para o transporte de grandes volumes. Deixo, portanto, de acompanhar a unidade técnica quanto a este ponto.
Quantos aos achados atinentes ao custo de aquisição de massa asfáltica (itens III.2.3 e III.2.4) , a Seinfra aponta que, teria sido considerada a aquisição comercial de CBUQ (Concreto Betuminoso Usinado a Quente) , ao invés da produção desse item em usina de asfalto móvel (que poderia ter custo mais baixo) , inclusive nas obras com previsão de utilização significativa desse insumo. Além disso, a unidade instrutiva menciona que, naquelas obras que apresentaram memória de cálculo para justificar a opção pela aquisição do insumo, teria ocorrido falha na precificação do custo da usina de asfalto, pois teriam sido computados incorretamente o tempo improdutivo do maquinário e o percentual de BDI.
Considero muito importantes as questões levantadas pela unidade técnica, no entanto, entendo que há necessidade de se acrescentar alguns pontos à análise. Na ótica do empreendedor, a decisão por produzir insumo asfáltico no local da obra - o que demanda a instalação de equipamento específico para esse fim - ou adquirir o material já acabado de fornecedor externo decorre de uma série de avaliações que extrapolam a mera verificação da porcentagem desse item no total do orçamento.
Deve-se ter em conta que os custos de aquisição, operação e manutenção de uma usina de asfalto não são desprezíveis, incluindo os custos referentes às licenças ambientais, pois trata-se de equipamento potencialmente poluidor. Não consta indicação de que as empresas participantes das licitações fiscalizadas devam, necessariamente, possuir esse tipo de máquina, o que poderia cercear a competitividade dos certames. Lembro que estão sendo analisados editais de conservação rodoviária, com contratos que deverão viger por períodos entre dois e cinco anos, prazo insuficiente para que uma empresa adquira e amortize um equipamento desse porte somente com a obra em questão.
Outra questão que deve sopesar na decisão de se mobilizar ou não a usina de asfalto é a própria infraestrutura na região da obra e a logística de fornecimento de insumos, pois a preparação de massa asfáltica necessita observar critérios técnicos que no caso concreto podem não se configurar, como a distância entre a usina e o ponto de aplicação do CBUQ.
Por essas razões, considero que, na contratação de serviços de conservação rodoviária, com prazo igual ou inferior a cinco anos, é cabível, como regra, a orçamentação do insumo asfáltico adquirido comercialmente, sempre que houver a disponibilidade de fornecimento do insumo por empresas já instaladas na região da obra. Dessa forma, entendo pertinente recomendar ao Dnit que, para os casos em que a boa técnica de engenharia prescrever a implantação de usina de asfalto no local da obra de conservação rodoviária, explicite essa informação nos documentos da licitação e elabore o orçamento considerando essa premissa.
Outro ponto sobre o qual acrescento considerações diz respeito à utilização do Fator de Interferência de Tráfego (FIT) nos orçamentos elaborados com as diretrizes trazidas no Novo Sicro (item III.3.1 do Relatório) . Sobre esse índice, que é utilizado para majorar o consumo de mão de obra e de equipamentos nos serviços realizados em vias abertas à circulação, a unidade técnica aponta que não haveria definição quanto à aplicação do Fator no caso de rodovias duplicadas e também em situações em que apenas parte da intervenção se localiza próxima a centros urbanos, mas ainda assim era aplicado o maior multiplicador.
De antemão, registro que considero salutar a iniciativa do Dnit em buscar refletir, nas planilhas orçamentárias, o efeito que o trânsito aberto na rodovia causa na produtividade dos serviços contratados. Contudo, a autarquia deve tratar com bastante seriedade esse parâmetro para evitar que o Fator de Interferência de Tráfego seja banalizado e se transforme em mero índice multiplicador do orçamento de referência. Dessa formo, julgo oportuno expedir recomendação para que o Dnit estude formas de aplicação do FIT para o caso de rodovias com mais de uma faixa de rodagem e também em situações em que apenas parte da intervenção se localiza próxima a centros urbanos.
No que tange ao apontamento da Seinfra relativo a adoção, em alguns editais, de percentuais de BDI e de Administração Local acima dos parâmetros indicados no Acórdão 2622/2013-TCU-Plenário, relator Ministro-Substituto Marcos Bemquerer (item IV.1 do Relatório) , deixo de acompanhar a área técnica pois, no caso concreto, não se verificou prejuízo à economicidade das contratações, conforme constatado na tabela inserida à p. 35 do Relatório (peça 11) . Com efeito, verificou-se um significativo percentual de desconto médio de 25,5% nas contratações realizadas, logo não vejo motivo para, nessa assentada, interferir nesses parâmetros que são muito sensíveis na elaboração dos orçamentos de obras rodoviárias.
Quanto aos demais achados elencados no Relatório produzido pela SeinfraRodovia, considero tratarem-se de impropriedades pontuais, para as quais entendo suficiente dar ciência ao Dnit, visando a repetição de casos semelhantes nos próximos editais.
Com essas considerações, voto no sentido de que o Tribunal adote o Acórdão que ora submeto à apreciação do Plenário.
TCU, Sala das Sessões Ministro Luciano Brandão Alves de Souza, em 7 de abril de 2021.
RAIMUNDO CARREIRO 
Relator